ACORDAO-COMPLETO-2465362

ACÓRDÃO 863/2021 ATA 12/2021 - PLENÁRIO

VISTO, relatado e discutido este levantamento com o objetivo de conhecer as estruturas de governança e mecanismos de gestão instituídos pelo governo federal que permitam implementar ações para a gestão integral de passivos ambientais da mineração.
ACORDAM os Ministros do Tribunal de Contas da União, reunidos em sessão do Plenário, ante as razões expostas pelo Relator e com fundamento no art. 43, inciso I, da Lei 8.443/1992, em:
9.1. recomendar ao Ministério de Minas e Energia que utilize o Guia Prático de Análise ex post de Avaliação de Políticas Públicas do Governo Federal para contemplar no PNM-2030, se for o caso, as lacunas identificadas nesta fiscalização em relação aos passivos ambientais de mineração, ou instituir, nesse sentido, com base no Guia ex ante, uma política ou programa específico que trate desse passivo;
9.2. dar ciência deste acórdão ao Ministério de Minas e Energia; à Agência Nacional de Mineração; ao Ministério do Meio Ambiente; à Secretaria de Governo da Presidência da República; ao Centro de Tecnologia Mineral; ao Ministério da Ciência, Tecnologia e Inovações; à Secretaria de Vigilância em Saúde do Ministério da Saúde; ao Serviço Geológico do Brasil/CPRM; à Comissão de Minas e Energia da Câmara dos Deputados; à Comissão de Meio Ambiente e Desenvolvimento Sustentável da Câmara dos Deputados; à Comissão de Serviços de Infraestrutura do Senado Federal; à Comissão de Meio Ambiente do Senado Federal; à 4ª Câmara de Coordenação e Revisão do Ministério Público Federal (MPF) e aos órgãos que compõem o Comitê Interministerial de Governança (Casa Civil, Ministério da Economia e Controladoria-Geral da União) ; com a informação de que a íntegra do relatório e do voto que o fundamentam pode ser consultada no endereço eletrônico www.tcu.gov.br/acordaos; e
9.3. encerrar o presente processo.

Levantamento com o objetivo de conhecer as estruturas de governança e mecanismos de gestão para a gestão integral de passivos ambientais da mineração.

Cuidam os autos de levantamento realizado pela Secretaria de Fiscalização de Infraestrutura Hídrica, de Comunicações e de Mineração - SeinfraCom para conhecer as estruturas de governança e os mecanismos de gestão instituídos pelo governo federal voltados à gestão integral dos Passivos Ambientais da Mineração - PAM.
2.	O trabalho reflete a participação brasileira em auditoria coordenada do Grupo de Trabalho de Obras Públicas - GTOP da Organização Latino-americana e do Caribe de Entidades de Fiscalização Superiores - Olacefs, coordenada pela Controladoria-Geral do Chile, com participação de treze EFS.
3.	Ao tempo em que louvo o trabalho da unidade técnica e do relator, manifesto minha concordância com a proposta de dar ciência deste acórdão, entre outros, ao Ministério de Minas e Energia, Agência Nacional de Mineração e a Comissões da Câmara dos Deputados e do Senado Federal.
4.	Não obstante, pelo licença ao nobre relator para apresentar pequena contribuição a este relevante trabalho, que versa, basicamente, sobre a indústria extrativa mineral, que tem 1,4 % de participação no PIB e emprega cerca de 195 mil trabalhadores diretamente. Além do mais, a mineração é atividade composta de quase 10 mil micro e pequenas empresas, presentes em todo o território brasileiro.
5.	Ainda que seja de inquestionável importância econômica e social, a atividade mineradora, como demonstra a fiscalização, pode produzir impactos ambientais e na vida das pessoas por décadas sob a forma de escavações abandonadas, pilhas de rejeitos, contaminação do ar, do solo, dos rios e dos lençóis freáticos, além de doenças, decadência econômica e empobrecimento.
6.	Apesar de vislumbrar que a magnitude do PAM possa ser de alto relevo e grande abrangência, o Brasil não dispõe de legislação federal que dê contornos a esse passivo. Também não temos uma estratégia nacional para prevenção ou tratamento das consequências negativas da mineração. 
7.	Tampouco temos um inventário que dimensione o problema, conforme destacou o relator. Ou seja, na ausência de um inventario e de estratégia definidas, não há evidências seguras para avaliar, direcionar  e monitorar as ações: falta Governança. 
8.	Contudo, o relatório de fiscalização destaca a existência do Plano Nacional de Mineração (PNM-2030) , publicado em maio/2011, que poderia representar, segundo a equipe do TCU, uma etapa importante para a formulação de políticas e planejamento do setor mineral.
9.	Ainda segundo o relatório, o Plano é uma ferramenta estratégica para nortear as políticas de médio e longo prazo. Uma das três diretrizes que formam os pilares do PNM-2030 é a sustentabilidade, que tem entre seus propósitos a manutenção da qualidade ambiental do território tanto durante a extração, quanto no pós-fechamento das minas.
10.	E é nesse ponto que me detenho, nobre relator, para ressaltar que me ressenti, neste trabalho, de um maior aprofundamento sobre o PNM. Não vislumbrei, no relatório apresentado, nenhuma menção ao Referencial para Avaliação de Governança em Políticas Públicas ou do Referencial de Controle de Políticas Públicas.  
11.	Nesse sentido, já mencionei em outras oportunidades neste Plenário, que é preciso sedimentar, na cultura desta Casa, os avanços aqui conquistados e no Governo Federal a partir da parceria que fizemos com a OCDE em busca das melhores práticas de Governança..
12.	Ainda que não tenha ocorrido uma avaliação mais aprofundada no relatório sobre o PNM-2030, a partir dos critérios estabelecidos nos mencionados referenciais, permito-me sugerir ao relator que inclua a seguinte recomendação ao Ministério das Minas e Energia:
Utilizar o Guia Prático de Análise ex post de Avaliação de Políticas Públicas do Governo Federal para contemplar no PNM-2030, se for o caso, as lacunas identificadas nesta fiscalização em relação ao PAM, ou instituir, nesse sentido, com base no Guia ex ante, uma política ou programa específico que trate desse passivo. 
13.	Também sugiro que seja remetida cópia da deliberação aos órgãos que compõem o Comitê Interministerial de Governança (Casa Civil, Ministério da Economia e Controladoria-Geral da União) .
	
TCU, Sala das Sessões Ministro Luciano Brandão Alves de Souza, em tagDataSessao.
Ministro JOÃO AUGUSTO RIBEIRO NARDES 
Relator

Agência Nacional de Mineração; Ministério de Minas e Energia e Ministério do Meio Ambiente.

3. Interessado: Tribunal de Contas da União.

13.1. Ministros presentes: Ana Arraes (Presidente), Walton Alencar Rodrigues, Benjamin Zymler, Augusto Nardes, Aroldo Cedraz, Raimundo Carreiro, Bruno Dantas, Vital do Rêgo e Jorge Oliveira (Relator).
13.2. Ministros-Substitutos presentes: Marcos Bemquerer Costa e André Luís de Carvalho.

JORGE OLIVEIRA

Trata-se de levantamento realizado pela Secretaria de Fiscalização de Infraestrutura Hídrica, de Comunicações e de Mineração (SeinfraCom) com o objetivo de conhecer as estruturas de governança e mecanismos de gestão instituídos pelo governo federal que permitam implementar ações para a gestão integral de passivos ambientais da mineração.
	2. Reproduzo adiante o essencial do relatório da mencionada unidade técnica (peça 38) , que contou com a anuência de seu corpo diretivo (peças 39 e 40) :
"I. 	INTRODUÇÃO
A fiscalização é decorrente do Despacho de 11/8/2020, exarado pela Ministra Ana Arraes, nos autos do processo administrativo TC Processo 026.895/2020-0, que autorizou a realização de Levantamento, considerando que a proposta atendera aos requisitos de risco, oportunidade, materialidade e relevância. Ressaltou-se que a fiscalização está alinhada com o novo Planejamento Estratégico do TCU para o período de abril de 2019 a março de 2025, mais particularmente com o objetivo estratégico '30 - contribuir para o aperfeiçoamento da estrutura de gestão e de governança pública do setor de mineração'.
Esta fiscalização é derivada da auditoria internacional do Grupo de Trabalho de Obras Públicas da Organização Latino-americana e do Caribe de Entidades Fiscalizadoras Superiores (Olacefs) , tendo como objeto as estruturas de governança para a gestão integral de Passivos Ambientais de Mineração (PAM) .
A referida auditoria internacional é coordenada pela Controladoria-Geral da República do Chile, na qualidade de Presidente do Grupo de Trabalho de Obras Públicas Olacefs (GTOP) , e conta com a participação de treze países, representados por quinze Entidades de Fiscalização Superior (EFS) , a saber: Argentina, Bolívia, Brasil, Chile, Colômbia, Equador, El Salvador, Guatemala, Honduras, México, Nicarágua, Peru, República Dominicana, Província de Buenos Aires e Tribunal de Contas do Estado da Bahia (peça 8) . A fiscalização conta com participação e financiamento do projeto GIZ/Olacefs.
O presente Levantamento tem o objetivo de conhecer as estruturas de governança e mecanismos de gestão instituídos pelo governo federal que permitam implementar ações para a gestão integral dos Passivos Ambientais da Mineração, com ênfase na identificação de riscos, na priorização dos locais e na implementação de medidas para eliminação, mitigação ou controle de riscos identificados nos locais priorizados (art. 238, inciso I, do Regimento Interno do TCU) .
Nesse contexto, procurou-se identificar a necessidade da criação e implementação de um marco regulatório específico, de instrumentos econômicos, de mecanismos de acompanhamento, de inovação tecnológica, da identificação de riscos, priorização e sistematização das informações geradas, como também o envolvimento das comunidades e o aproveitamento econômico dos PAM.
Além disso, no âmbito da Agenda 2030, verificou-se como o governo tem institucionalizado e articulado sistemas de controle para a implementação dos Objetivos de Desenvolvimento Sustentável (ODS) nº 12-Produção e consumo responsável e nº 15-Vida de ecossistemas terrestres, relativos à gestão ambiental vinculada à atividade de mineração. 
A ação de controle tem como escopo a identificação da institucionalização e das ações do governo federal referentes à gestão corretiva de PAM, com foco na classificação de riscos, sua priorização, e na implementação de medidas para eliminação, mitigação ou controle dos riscos identificados.
Considerando que a definição de PAM, descrita no item 28 deste relatório, delimita que tais passivos são gerados por minas paralisadas, inativa ou abandonadas, impactos ambientais decorrentes de minas em atividade, como em consequência da extração de sal-gema em Maceió/AL ou do rompimento das barragens em Mariana/MG e Brumadinho/MG, não fazem parte do escopo do presente Levantamento.
Também não integram o escopo passivos ambientais decorrentes da exploração de petróleo e gás natural, que possui legislação específica e é submetida à regulação da Agência Nacional do Petróleo, Gás Natural e Biocombustíveis (ANP) e não da Agência Nacional de Mineração (ANM) .
A fiscalização foi conduzida em conformidade com as Normas de Auditoria do TCU e o Roteiro de Levantamento do TCU, alinhada com os princípios fundamentais de auditorias do setor público das Normas Internacionais das Entidades Fiscalizadoras Superiores.
No âmbito da Auditoria Coordenada da Olacefs, os trabalhos iniciaram-se com a realização de reuniões com a equipe da EFS do Chile, coordenadora da Auditoria (peça 5) . De forma a subsidiar as discussões acerca dos trabalhos a serem realizados, solicitou-se o encaminhamento de informações preliminares sobre os antecedentes relativos à gestão de PAM, além do mapeamento das atribuições dos órgãos/entidades relacionados à governança e gestão desses passivos (peças 9-11) . Adicionalmente, foi disponibilizado para as equipes participantes espaço virtual para capacitação e compartilhamento de informações sobre o gerenciamento de PAM em seus países e unidades regionais.
A fase de planejamento da Auditoria Coordenada estava prevista para ser finalizada com a realização de oficina de planejamento e capacitação no Chile (peças 6-7) . Entretanto, em vista do contexto de pandemia do COVID-19, não foi possível sua realização presencial, sendo oferecida por meio de plataforma eletrônica disponibilizada pela EFS do Chile, entre os dias 8 e 26/6/2020. O resultado dos trabalhos está registrado na ata da reunião plenária de fechamento da oficina de capacitação e planejamento virtual (peça 12-13) .
Além da capacitação das equipes, o principal resultado da mencionada oficina foi a elaboração e consolidação da matriz de planejamento da Auditoria Coordenada (peça 15) . Elaborouse, ainda, questionário a ser encaminhado por cada equipe de fiscalização à EFS do Chile, com o objetivo de se consolidarem os trabalhos realizados pelas quinze EFS participantes (peças 14 e 37) .
Considerando a natureza e o propósito da fiscalização estabelecidos no âmbito da Auditoria Coordenada, definiu-se o Levantamento como instrumento de fiscalização a ser realizada pelo TCU. Assim, foi elaborada a matriz de planejamento do Levantamento (peça 17) , que está estruturada em duas partes, correspondentes aos níveis de gestão:
Estruturas de Governança (A) , que trata de mecanismos e/ou instrumentos relacionados com a construção de marcos regulatórios, elaboração de estratégias de médio e longo prazo, implementação e acompanhamento da Agenda 2030 e a promoção da participação cidadã; e
Gestão Corretiva (B) , sobre a produção de marcos regulatórios específicos, instrumentos econômicos, ferramentas de sistematização e gestão corretiva de PAM; e tecnologias para o reaproveitamento de PAM.
Na fase de planejamento foi realizada revisão e análise documental, envolvendo: exame de leis, regulamentos, resoluções, manuais e convênios internacionais relacionados ao tema; análise de estudos e relatórios de organizações nacionais e internacionais; identificação de artigos acadêmicos ou trabalhos técnicos publicados ou disponíveis na internet; e pesquisa sobre casos de PAM no Brasil.
 Identificaram-se, assim, os órgãos/entidades que poderiam contribuir com informações sobre a gestão integral de PAM: Agência Nacional de Mineração (ANM) ; Ministério do Meio Ambiente (MMA) ; Centro de Tecnologia Mineral (Cetem) , vinculado ao Ministério da Ciência, Tecnologia e Inovações (MCTI) ; Secretaria de Vigilância em Saúde do Ministério da Saúde (SVS/MS) ; Secretaria Especial de Articulação Social, integrante da Secretaria de Governo da Presidência da República (Segov) ; e Serviço Geológico do Brasil (SGB/CPRM) .
Foram então elaboradas entrevistas para cada um dos órgãos/entidades citados, enviadas por meio dos ofícios de requisição de peças 19 a 24. As respostas foram encaminhadas conforme documentação de peças 25 a 31.
Pode-se considerar como limitações à execução da fiscalização o contexto de pandemia do Covid-19, que trouxe restrições à aplicação de técnicas de diagnóstico.
II. VISÃO GERAL DO OBJETO
II.1. O setor minerário brasileiro
Figura 1 - Principais substâncias minerais brasileiras A indústria extrativa mineral tem participação substancial (1,4%) no Produto Interno Bruto (PIB) brasileiro, empregando cerca de 195 mil trabalhadores diretamente. A mineração no País também apresenta valores expressivos na sua balança comercial, visto que, em 2018, o Brasil exportou mais de 409 milhões de toneladas de bens minerais e gerou divisas da ordem de US$ 29,9 bilhões, o que representa 12,5% das exportações totais do Brasil (IBRAM, 2019) .
Fonte: Anuário Mineral Brasileiro - Principais Substâncias Metálicas - 2019O País possui notável diversidade geológica, com a produção de substâncias metálicas, incluindo os metais preciosos; substâncias não metálicas, em especial os minerais industriais para a construção civil; e substâncias energéticas, como petróleo, gás natural, carvão e urânio. Em 2018, as substâncias da classe dos metálicos responderam por cerca de 80% do valor total da produção mineral brasileira. Dentre essas substâncias, onze destacam-se por corresponderem a 99,7% do valor da produção, com destaque para a expressiva participação do ferro nesse montante, cuja produção é concentrada, principalmente, nos estados de Minas Gerais e Pará.
A mineração está presente em todo território brasileiro e é majoritariamente composta de micro e pequenas empresas. Quanto à sua produção, as empresas de mineração são divididas em quatro tipos.
Figura 2 - Classificação das minas brasileiras por produção ROM* toneladas/ano
Fonte: Portal da Mineração-DNPM/ANM 2016, minas em atividade no Brasil. (https://portaldamineracao.com.br/wp-content/uploads/2018/08/economia-mineral-brasil-set2018.pdf) . *ROM = Run of Mining (minério direto da mina) 
Segundo informações do Ibram (set/2018) , além das 9.415 minas citadas na Figura 2, há ainda 1.820 lavras garimpeiras, 13.250 licenciamentos (areia, cascalho e argila) e 830 complexos de águas minerais (IBRAM, 2018) .
II.2. Passivos ambientais decorrentes da atividade minerária
Do ponto de vista histórico, as primeiras atividades da mineração brasileira remontam ao século XVIII. Durante muito tempo, não houve preocupação relativa ao processo de fechamento das minas abertas, sendo comum, inclusive na atualidade, que o empreendimento fosse abandonado sem nenhum tipo de reparação dos danos ambientais e sociais decorrentes da atividade minerária (FLORES, 2006) .
Os impactos ambientais negativos da mineração sobre a vida das populações não prevalecem somente durante o tempo de vida útil de uma mina, podendo perdurar por dezenas de anos ou mesmo por séculos. A mina se esgota, a empresa transfere suas atividades para outra localidade, e à população restam escavações abandonadas, pilhas de rejeitos, contaminação do ar, do solo, dos rios e dos lençóis freáticos, além de doenças, decadência econômica e empobrecimento (CETEM, 2014) .
Nesse contexto, são enormes os desequilíbrios causados por PAM, visto que podem gerar perdas na biodiversidade, interferir nos recursos hídricos superficiais e subterrâneos, acarretar danos à paisagem e ao solo e causar poluição atmosférica.
   
  Figura 3 - Impactos ambientais resultantes das atividades de mineração
      Fonte: elaboração da SeinfraCOM
Como exemplos dos impactos gerados por PAM no Brasil pode-se citar: geração de drenagem ácida de mina (DAM) , barragens de rejeitos abandonadas e sem monitoramento, pilhas de rejeitos sólidos desprotegidas, cavas/escavações abandonadas, ações erosivas e resíduos da mineração em regiões de garimpo. O Apêndice B apresenta fotos com exemplos de PAM no País.
Na legislação brasileira não existe um conceito de PAM. Algumas definições podem ser encontradas em estudos e publicações provenientes principalmente de universidades e entidades privadas.
No presente trabalho, Passivos Ambientais da Mineração (PAM) são definidos como áreas remanescentes de atividades extrativas e instalações, incluindo seus depósitos e resíduos, paralisadas, inativas ou abandonadas, que constituem um risco potencial permanente, atual e futuro, para a vida, a saúde e a segurança das pessoas e para o meio ambiente. Tal conceito foi acordado no âmbito da Auditoria Coordenada, a partir de estudos e práticas internacionais.
Identificam-se casos concretos de PAM no País em diversos trabalhos acadêmicos ou de entidades públicas como o SGB/CPRM e o Cetem. Destaca-se, a seguir, trecho da publicação do Cetem, de 2016, intitulada 'Conflitos Ambientais na Indústria Mineira e Metalúrgica: o passado e o presente', que traz informações sobre alguns dos maiores casos de PAM do País e seus impactos (CETEM, 2016) .
Entre os casos levantados estão os das minas abandonadas de ouro, muitas da época da Colônia, e que ainda hoje são fonte significativa de degradação e de contaminação. No Brasil, o minério de onde é extraído o ouro costuma ser rico em arsenopirita, o que significa que o ouro se encontra associado ao arsênio, elemento altamente tóxico. Isso acontece, por exemplo, em Ouro Preto (Minas Gerais) , onde as águas subterrâneas presentes em antigas minas de ouro registram presença de doses significativas desse elemento tóxico, e também em outros locais como Crixás (Goiás) ; no Morro do Ouro, em Paracatu (Minas Gerais) ; e na Fazenda Brasileiro (Bahia) (ARAUJO, OLIVIERI, FERNANDES, 2014) .
Outros casos especialmente preocupantes são as minas abandonadas de carvão e metais, que geram Drenagem Ácida de Minas (DAM) , caracterizada pela oxidação de minerais de sulfeto, que provoca degradação da qualidade de águas superficiais e subterrâneas, solos e sedimentos. Apenas na Bacia Carbonífera Sulcatarinense (Santa Catarina) , estima-se que existam mil bocas de minas antigas abandonadas, a maior parte delas com 50-80 anos (AMARAL; KREBS; PAZZETTO, 2008 apud ARAUJO, OLIVIERI, FERNANDES, 2014) .
Casos de contaminação também são encontrados nos municípios de Serra do Navio (Amapá) , Boquira (Bahia) , Santo Amaro (Bahia) , Caldas (Minas Gerais) e Poços de Caldas (Minas Gerais) . No primeiro, a empresa Indústria e Comércio de Minérios de Ferro e Manganês S.A. (Icomi) explorou, por 40 anos, uma jazida de manganês, até sua exaustão, deixando imensas pilhas de resíduos, que contaminam até hoje rios e lençóis freáticos por arsênio contido no minério, que transcorre pelo rio Amazonas e se espalha até ao Oceano Atlântico.
Já a disposição inadequada de rejeitos da lavra de minério de chumbo, em Boquira, e a metalurgia do chumbo, em Santo Amaro, contaminaram mananciais e solos, causando danos à saúde da população, levando centenas de pessoas a contraírem o saturnismo (intoxicação por chumbo) e causando dezenas de mortes. Nas cidades mineiras de Caldas e Poços de Caldas, a extração e o beneficiamento do urânio, bem como a disposição dos resíduos da atividade mineradora, provocaram drenagem ácida na cava, nas pilhas de estéril e na bacia de rejeitos, afetando as bacias hidrográficas das cidades. Não é possível, quase cinco séculos depois, aproveitar água do lençol freático nas hortas e quintais (ARAUJO, OLIVIERI, FERNANDES, 2014) .
Não há um mapeamento dos casos de PAM no território nacional. Assim, o número desses passivos no País é desconhecido, podendo ultrapassar milhares de minas paralisadas, inativas ou abandonadas, além das atividades de lavra garimpeira, legal ou ilegal, igualmente abandonadas.
II.3. Gestão integral de Passivos Ambientais da Mineração (PAM) 
A gestão integral de PAM é entendida como o conjunto estruturado de princípios, políticas, estratégias, normas, mecanismos e implementação de instrumentos que se relacionem com a gestão de PAM.
Mencionados instrumentos referem-se a ações corretivas sobre os PAM, como a criação e implementação de uma normatização específica, instrumentos econômicos, mecanismos de acompanhamento, inovação tecnológica, identificação de riscos, priorização e sistematização da informação gerada.
Figura 4 - Instrumentos para a gestão integral de PAM
Fonte: Estudio sobre lineamientos, incentivos y regulación para el manejo de los Pasivos Ambientales Mineros (PAM) , incluyendo cierre de faenas mineras Bolivia (Estado Plurinacional de) , Chile, Colombia y el Perú. Cepal 2016 (peça 32, p. 52) .
Nesse sentido, para uma adequada gestão integral de PAM torna-se fundamental estabelecer políticas e ações que abordem e ataquem passivos já existentes. Para isso, o ideal seria ter uma definição legal/oficial do conceito de PAM e normatização específica sobre o tema. Necessariamente há que se ter um inventário dos passivos existentes, cuja identificação e avaliação permitam desenvolver estratégias para a priorização em função do nível de risco para o meio ambiente e para a saúde das pessoas e, a partir disso, a recuperação desses passivos. 
Figura 5 - Fases necessárias à gestão integral de PAMA gestão integral dos PAM é analisada em todos seus aspectos no documento intitulado 'Estudio sobre lineamientos, incentivos y regulación para el manejo de los Pasivos Ambientales Mineros (PAM) , incluyendo cierre de faenas mineras Bolivia (Estado Plurinacional de) , Chile, Colombia y el Perú' (Cepal, 2016) . Além de trazer informações detalhadas sobre PAM dos citados países, identifica desafios e recomendações acerca do caminho para uma gestão integral de PAM (peça 32) .
Destaca-se a análise da legislação relativa à PAM nos mencionados países. Bolívia e Colômbia não possuem legislação específica, dispondo de leis ambientais gerais aplicáveis, o que se assemelha ao caso brasileiro. Apesar de também não possuir ainda legislação específica, no Chile, a discussão sobre o tema está mais avançada, havendo projeto de lei sobre a remediação de PAM, que aguarda homologação. Não obstante, tais países já inventariaram os PAM existentes.
O Peru é o único dos países estudados que conta com legislação específica. A Ley 28.271, de 2004, considera a remediação de PAM, bem como o regime de responsabilização e meios de financiamento para essa remediação. É atribuída ao órgão minerário responsável a elaboração e atualização de inventário de PAM no país e a identificação dos responsáveis. A reutilização e o reaproveitamento de PAM também já foram regulamentados (Cepal, 2016 - peça 32, p. 25-30) .
Em razão de sua atualidade e alcance, vale destacar documentação relativa à gestão integral de PAM produzida pela Associação de Serviços de Geologia e Mineração Ibero-Americanos (ASGMI) , de que o Serviço Geológico do Brasil (SGB/CPRM) faz parte juntamente com 21 serviços geológicos ibero-americanos (peça 31, p. 86-104) . 
Em 2019, a ASGMI publicou documento sobre o conhecimento e a percepção dos países membros da Associação acerca de PAM, contendo as primeiras conclusões sobre o estado dos passivos existentes. Todavia, não há registros sobre PAM no Brasil (peça 31, p. 86-104) . Com o objetivo de facilitar o entendimento de conceitos entre os países participantes, em fevereiro de 2020, foi elaborado glossário técnico referente à gestão de PAM (peça 31, p. 105-130) .
Em maio de 2020, foi publicado documento intitulado 'Manual para el Inventario de Minas Abandonadas o Paralizadas', produzido por grupo de especialistas em PAM da ASGMI, composto por membros do México, Espanha, Peru, Equador e Honduras (peça 31, p. 131-182) .
Tais publicações podem ser extremamente úteis como ponto de partida para os países que pretendem recuperar os PAM por meio de uma adequada gestão integral. 
III. NÍVEIS DE GESTÃO INTEGRAL DE PAM 
III. 1. Estruturas de governança
O presente item abordará o primeiro nível de gestão descrito na matriz de planejamento:  estruturas de governança, que trata de mecanismos e/ou instrumentos relacionados com a construção de marcos regulatórios, elaboração de estratégias de médio e longo prazo, implementação e acompanhamento da Agenda 2030 e a promoção da participação cidadã.
III.1.1. Marco regulatório
No Brasil, não há legislação federal que trate especificamente de passivos ambientais decorrentes da atividade minerária. Encontram-se na legislação ambiental aspectos referentes à gestão de passivos ambientais, de forma genérica. Já a legislação minerária aborda temas relacionados à não geração de passivos ambientais da mineração, como a exigência de planos para o fechamento de mina ou para a reabilitação de áreas impactadas.
A Constituição Federal de 1988 estabeleceu que os recursos minerais, incluindo os do subsolo, são de titularidade da União (art. 20, inciso IX) , e a pesquisa e a lavra desses recursos somente poderão ser efetuadas mediante autorização ou concessão da União (art. 176, § 1º) . Em relação aos impactos ambientais, dispôs o seguinte:
Art. 225. Todos têm direito ao meio ambiente ecologicamente equilibrado, bem de uso comum do povo e essencial à sadia qualidade de vida, impondo-se ao Poder Público e à coletividade o dever de defendê-lo e preservá-lo para as presentes e futuras gerações.
§ 1º Para assegurar a efetividade desse direito, incumbe ao Poder Público: 
 (...) 
IV - exigir, na forma da lei, para instalação de obra ou atividade potencialmente causadora de significativa degradação do meio ambiente, estudo prévio de impacto ambiental, a que se dará publicidade; 
 (...) 
§ 2º Aquele que explorar recursos minerais fica obrigado a recuperar o meio ambiente degradado, de acordo com solução técnica exigida pelo órgão público competente, na forma da lei.
§ 3º As condutas e atividades consideradas lesivas ao meio ambiente sujeitarão os infratores, pessoas físicas ou jurídicas, a sanções penais e administrativas, independentemente da obrigação de reparar os danos causados.
No âmbito da legislação minerária, recentemente, a Lei 14.066/2020, que alterou o Código de Mineração (Decreto-Lei 227/1967) , estabeleceu que:
Art. 6º-A. A atividade de mineração abrange a pesquisa, a lavra, o desenvolvimento da mina, o beneficiamento, o armazenamento de estéreis e rejeitos e o transporte e a comercialização dos minérios, mantida a responsabilidade do titular da concessão diante das obrigações deste DecretoLei até o fechamento da mina, que deverá ser obrigatoriamente convalidado pelo órgão regulador da mineração e pelo órgão ambiental licenciador.
Parágrafo único. O exercício da atividade de mineração inclui:
I - a responsabilidade do minerador pela prevenção, mitigação e compensação dos impactos ambientais decorrentes dessa atividade, contemplando aqueles relativos ao bem-estar das comunidades envolvidas e ao desenvolvimento sustentável no entorno da mina;
II - a preservação da saúde e da segurança dos trabalhadores;
III - a prevenção de desastres ambientais, incluindo a elaboração e a implantação do plano de contingência ou de documento correlato; e
IV - a recuperação ambiental das áreas impactadas.
Art. 43-A. O titular de concessão de lavra deverá cumprir as obrigações previstas neste DecretoLei e na legislação ambiental pertinente, incluídas a recuperação do ambiente degradado e a responsabilização civil, no caso de danos a terceiros decorrentes das atividades de mineração, sem prejuízo das sanções administrativas e penais.
Parágrafo único. A recuperação do ambiente degradado prevista no caput deste artigo deverá abarcar, entre outros, o fechamento da mina e o descomissionamento de todas as instalações, incluídas barragens de rejeitos, de acordo com a legislação vigente.
Art. 47-A. Em qualquer hipótese de extinção ou caducidade da concessão minerária, o concessionário fica obrigado a: 
I - remover equipamentos e bens e arcar integralmente com os custos decorrentes dessa remoção; 
II - reparar ou indenizar os danos decorrentes de suas atividades; e
III - praticar os atos de recuperação ambiental determinados pelos órgãos e entidades competentes.
Parágrafo único. Para fins do efetivo cumprimento deste artigo, o concessionário deverá apresentar à entidade outorgante de direitos minerários o Plano de Fechamento de Mina e à autoridade licenciadora o Plano de Recuperação de Áreas Degradadas. (Grifo nosso) 
Ressalte-se que o Decreto 9.406/2018, que regulamenta o Código de Mineração, já incluía o fechamento de mina como parte da atividade minerária, como também a responsabilidade do minerador pela recuperação ambiental das áreas degradadas (art. 5º) . Adicionalmente, vale mencionar que as Normas Regulamentadoras de Mineração (NRM) , incluídas na Portaria DNPM 237/2001, definiram os procedimentos administrativos e operacionais para a disposição de estéril, rejeitos e produtos (NRM-19) , para a apresentação do plano de fechamento de mina (NRM-20) e para o projeto de reabilitação de áreas pesquisadas, mineradas e impactadas (NRM-21) .
Verifica-se que, no âmbito da legislação minerária, existem mecanismos voltados para a gestão preventiva de passivos ambientais, visto que a normatização trata da obrigatoriedade de apresentação de plano fechamento de mina e projeto de recuperação ambiental da área degradada, inferindo-se que o empreendimento minerário se encontra em atividade.
No âmbito da legislação ambiental federal, passivos ambientais, lato sensu, são tratados, essencialmente, na Política Nacional do Meio Ambiente (Lei 6.938/1981) , na Política Nacional de Resíduos Sólidos (Lei 12.305/2010) e em Resoluções do Conselho Nacional do Meio Ambiente (Conama) .
A Lei 6.938/1981, que instituiu a Política Nacional do Meio Ambiente (PNMA) , estabelece entre seus princípios: o controle e zoneamento das atividades potencial ou efetivamente poluidoras; e a recuperação de áreas degradadas (art. 2º, incisos V e VIII) . Além disso, impõe ao poluidor a obrigação, independentemente da existência de culpa, a indenizar ou reparar os danos causados ao meio ambiente e a terceiros, afetados por sua atividade e define que o Ministério Público da União e dos Estados terá legitimidade para propor ação de responsabilidade civil e criminal, por danos causados ao meio ambiente (art. 14, § 1º) . 
A PNMA relaciona como atividade potencialmente poluidora e utilizadora de recursos ambientais a 'extração e tratamento de minerais', que descreve como: pesquisa mineral com guia de utilização; lavra a céu aberto, inclusive de aluvião, com ou sem beneficiamento; lavra subterrânea com ou sem beneficiamento, lavra garimpeira, perfuração de poços e produção de petróleo e gás natural (Lei 6.938/1981, Anexo VIII) .
O Decreto 97.632/1989, que regulamenta a PNMA, determina que os empreendimentos minerários passíveis de licenciamento ambiental devem apresentar o Plano de Recuperação de Áreas Degradadas (PRAD) . Esse documento, no âmbito do licenciamento ambiental, pode ser considerado o principal instrumento para avaliar a mitigação dos impactos ambientais causados pela mineração. As Instruções Normativas 4/2011, do Instituto Brasileiro do Meio Ambiente e dos Recursos Naturais Renováveis (Ibama) , e 11/2014, do Instituto Chico Mendes de Conservação da Biodiversidade (ICMBio) , estabelecem procedimentos para a elaboração do PRAD. 
A Lei 12.305/2010, que instituiu a Política Nacional de Resíduos Sólidos (PNRS) , define resíduos sólidos como material, substância, objeto ou bem descartado resultante de atividades humanas em sociedade, a cuja destinação final se procede, se propõe proceder ou se está obrigado a proceder, nos estados sólido ou semissólido, bem como gases contidos em recipientes e líquidos cujas particularidades tornem inviável o seu lançamento na rede pública de esgotos ou em corpos d'água, ou exijam para isso soluções técnica ou economicamente inviáveis em face da melhor tecnologia disponível (art. 3º, inciso XVI) . Classifica os resíduos de mineração, quanto à origem, como aqueles gerados na atividade de pesquisa, extração ou beneficiamento de minérios (art. 13, inciso I, letra K) . 
Estabelece como um de seus princípios o poluidor-pagador (art. 6º, inciso II) . Em relação às áreas órfãs contaminadas - área contaminada cujos responsáveis pela disposição não sejam identificáveis ou individualizáveis (art. 3º, inciso III) - dispõe que o Governo Federal deve estruturar e manter instrumentos e atividades voltados para promover sua descontaminação (art. 41) . Acrescenta que caso identificados os responsáveis pela contaminação, estes ressarcirão integralmente o valor empregado ao poder público (art. 41, parágrafo único) .
A PNRS dispõe, ainda, que o poder público poderá instituir medidas indutoras e linhas de financiamento para atender, prioritariamente, às iniciativas de descontaminação de áreas contaminadas, incluindo as áreas órfãs (art. 42, inciso VI) .
Criado pela PNMA, o Conama é o órgão consultivo e deliberativo do Sistema Nacional do Meio Ambiente (Sisnama) . Cabe ao Conama deliberar, no âmbito de sua competência, sobre normas e padrões compatíveis com o meio ambiente ecologicamente equilibrado e essencial à sadia qualidade de vida.
Dentre as deliberações relacionadas à gestão de passivos ambientais, destacam-se a Resolução Conama 420/2009, sobre critérios e valores norteadores da qualidade do solo em relação à presença de substâncias químicas e estabelece diretrizes para o gerenciamento ambiental de locais contaminados por essas substâncias com base em atividades antrópicas; a Resolução Conama 357/2005, sobre a classificação de massas de água e as diretrizes ambientais para sua classificação, bem como o estabelecimento de condições e padrões para a descarga de efluentes e outras medidas; e a Resolução Conama 491/2018, sobre padrões de qualidade do ar.
Em relação às competências dos entes federativos, vale mencionar que a Constituição Federal de 1988 estabeleceu o seguinte:
Art. 22. Compete privativamente à União legislar sobre:
 (...) 
XII - jazidas, minas, outros recursos minerais e metalurgia;
 (...) 
Art. 23. É competência comum da União, dos Estados, do Distrito Federal e dos Municípios:
 (...) 
VI - Proteger o meio ambiente e combater a poluição em qualquer de suas formas;
 (...) 
Art. 24. Compete à União, aos Estados e ao Distrito Federal legislar concorrentemente sobre:
 (...) 
VI - Florestas, caça, pesca, fauna, conservação da natureza, defesa do solo e dos recursos naturais, proteção do meio ambiente e controle da poluição;
 (...) 
VIII - responsabilidade por dano ao meio ambiente, ao consumidor, a bens e direitos de valor artístico, estético, histórico, turístico e paisagístico;
Verifica-se a existência de políticas, princípios e instrumentos presentes na legislação ambiental relacionados à gestão de passivos ambientais. Dessa forma, aspectos referentes à gestão de passivos ambientais decorrentes de atividades minerárias estão submetidos a tais preceitos.
Contudo, a não existência de uma legislação específica a respeito de PAM torna a sua gestão integral mais complexa e difícil. A legislação minerária trata de temas referentes à não geração de novos passivos e não aborda a recuperação de passivos relacionados a minas inativas ou abandonadas. Por sua vez, a legislação ambiental não traz mecanismos e instrumentos próprios da gestão corretiva de PAM, como elaboração de inventários, avaliação de riscos para a priorização de tratamento, ou instrumentos econômicos para o financiamento das ações de recuperação.
Nesse sentido, também não se reconhece claramente a definição de responsabilidades dos órgãos ambientais e da ANM em relação à implementação das políticas e ações necessárias à gestão integral de PAM.  
A experiência de alguns países da América Latina que possuem uma legislação mais avançada relacionada aos PAM, como Peru, mostra que a definição de conceitos e a normatização foram efetuados a partir da legislação minerária (CEPAL, 2016) .
O Quadro 3 do Apêndice A relaciona toda a normatização citada neste item.
III.1.2. Estratégias governamentais para a gestão integral de PAM
Não há instrumento que possa ser entendido como balizador de um planejamento estratégico de médio ou de longo prazo para o tratamento ou mesmo para a prevenção de passivos ambientais decorrentes da atividade minerária.
Em resposta a ofício de requisição de informações, a ANM confirmou a inexistência de estratégia nacional para a prevenção ou para o tratamento de PAM, como também sobre aspectos relacionados à gestão de contingências, emergências ou desastres relacionados com as condições estruturais e/ou fisioquímicas dos PAM. Contudo, ressalvou a existência de estratégias e instrumentos relacionados às barragens de rejeitos, cujas medidas de implementação baseiam-se em sistema de controle - Sistema Integrado de Gestão de Barragens de Mineração (SIGBM) - e em programa de fiscalização in loco (peça 25, p. 9-10) .
O SGB/CPRM, em relação à recuperação ambiental de minas abandonadas pela mineração de carvão em Santa Catariana, respondeu não haver nenhum tipo de estratégia nacional para prevenção e tratamento, ou para gestão de contingências, emergências ou desastres alusivos às condições estruturais e/ou fisioquímicas dos PAM (peça 30, p. 5) .
O MMA, por sua vez, informou desconhecer a existência de estratégias nacionais para prevenção ou tratamento de PAM, assim como para a gestão de contingências, emergências ou desastres. Citou o licenciamento ambiental e a avaliação de impactos ambientais como instrumentos para prevenir a geração de novos PAM e o PRAD como instrumento de planejamento para o tratamento de PAM existentes (peça 26, p. 7) . Não obstante, verifica-se que tais instrumentos se referem a projetos específicos, apresentados para cada empreendimento minerário.
Embora não trate de prevenção ou tratamento de PAM, pode-se considerar que a publicação do Plano Nacional de Mineração (PNM-2030) , em maio/2011, representa uma etapa importante para a formulação de políticas e planejamento do setor mineral. O Plano é uma ferramenta estratégica para nortear as políticas de médio e longo prazo. Uma das três diretrizes que formam os pilares do PNM-2030 é a sustentabilidade, que tem entre seus propósitos a manutenção da qualidade ambiental do território tanto durante a extração, quanto no pós-fechamento das minas (PNM, 2030) .
Em relação a estratégias para gerenciamento de contingências e/ou emergências relacionadas às condições estruturais e/ou físico-químicas de PAM, identificou-se a existência somente de plano nacional relacionado a produtos químicos perigosos. O Plano Nacional de Prevenção, Preparação e Resposta Rápida a Emergências Ambientais com Produtos Químicos Perigosos (P2R2) foi criado pelo Decreto 5.098/2004, com o objetivo de prevenir a ocorrência de acidentes com produtos químicos perigosos e aprimorar o sistema de preparação e resposta a emergências químicas no País (peça 34, p. 1-26) . 
Segundo o site institucional do MMA, o P2R2 surgiu a partir de deficiências verificadas no atendimento às emergências, evidenciada por ocasião do acidente ocorrido em 29/3/2003 em Cataguazes/MG, envolvendo o rompimento de barragem de resíduos contendo substâncias químicas perigosas que atingiu os rios Pomba e Paraíba do Sul, deixando várias cidades sem acesso à água. O P2R2 opera de forma descentralizada e cooperativa entre as três esferas de governo e de acordo com a PNMA, tendo como instrumentos:  o sistema de informação, o mapeamento de áreas de risco (peça 34, p. 27-50) e plano de ação de emergência (PAE) (peça 34, p. 51-54) .
Em relação à prevenção e gestão preventiva de PAM, o marco normativo federal está embasado, principalmente, no Decreto 9.406/2018, que regulamenta o Decreto-Lei 227/1967 - Código de Mineração, e nas Normas Reguladoras da Mineração da ANM sobre a disposição de estéril, rejeitos e produtos (NRM-19) e sobre a apresentação do plano de fechamento de mina (NRM-20) . Especificamente em relação à segurança de barragens, a gestão preventiva está embasada na Lei 12.334/2010 - Política Nacional de Segurança de Barragens (PNSB) , e na Lei 14.066/2020. A especificação das regras estabelecidas pela legislação citada consta do Quadro 4 do Apêndice A.
Sobre a gestão preventiva, este Tribunal, em 2019, realizou auditoria operacional com o objetivo de avaliar a gestão da ANM em relação ao acompanhamento e à fiscalização do processo de fechamento de minas, no âmbito da legislação minerária (Acórdão 1193/2020-TCU-Plenário) .
Em seu voto, a Relatora, Ministra Ana Arraes, concluiu que:
Os PFMs apresentados pelas mineradoras não possuem consistência e robustez, não passando de plano de intenções para elaboração de um PFM. Quanto ao DNPM/ANM, é possível inferir que a agência não analisa suficientemente os PFMs. De uma maneira geral, trata-se de análise meramente cartorial, limitando-se a verificar se o PAE contém alguma sessão com a denominação 'plano de fechamento de mina', não avaliando, materialmente, o conteúdo exigido na NRM-20 com relação a sua adequação.
Quanto ao provisionamento financeiro para o fechamento de mina, foi recomendado à ANM 'que regulamente, com base nas melhores práticas internacionais, o referido inciso, no sentido de assegurar garantias financeiras para a execução do fechamento de mina'.
Apesar de se verificar a existência de normativos para a prevenção e gestão preventiva de PAM, não se identificam políticas públicas e estratégias claras orientadas para essa gestão. Em relação à gestão corretiva de PAM, embora tangenciem aspectos referentes a passivos ambientais decorrentes de atividades minerárias, tanto o PNM-2030, como o P2R2 não podem ser considerados como instrumentos de um planejamento estratégico nacional para essa gestão.
III.1.3. Implementação e acompanhamento da Agenda 2030
Em agosto de 2015, a ONU concluiu as negociações que culminaram na adoção da Agenda 2030 para o Desenvolvimento Sustentável, a qual contém o conjunto de dezessete Objetivos do Desenvolvimento Sustentável (ODS) e 169 metas, que devem ser atingidos até 2030. Os ODS representam o plano abrangente de ação no mundo para a inclusão social, sustentabilidade ambiental e desenvolvimento econômico. Ações relacionadas à recuperação de PAM estão presentes, principalmente, nos ODS nº 12 - Produção e consumo responsáveis - e nº 15 - Vida de ecossistemas terrestres.
Não foram identificadas ações do Governo Federal desenvolvidas no âmbito da gestão integral dos PAM relacionadas com a consecução dos ODS. 
Em 27/10/2016, por meio do Decreto 8.892/2016, foi criada a Comissão Nacional para os Objetivos de Desenvolvimento Sustentável com a finalidade de internalizar, difundir e dar transparência ao processo de implementação da Agenda 2030. À Comissão competia:
I - elaborar plano de ação para implementação da Agenda 2030;
II - propor estratégias, instrumentos, ações e programas para a implementação dos ODS;
III - acompanhar e monitorar o desenvolvimento dos ODS e elaborar relatórios periódicos;
IV - elaborar subsídios para discussões sobre o desenvolvimento sustentável em fóruns nacionais e internacionais;
V - identificar, sistematizar e divulgar boas práticas e iniciativas que colaboram para o alcance dos ODS;
VI - promover a articulação com órgãos e entidades públicas das unidades federativas para a disseminação e a implementação dos ODS nos níveis estadual, distrital e municipal.
Todavia, em 18/12/2019, o referido normativo foi revogado pelo Decreto 10.179/2019, sendo extinta, assim, a referida Comissão.
Apesar disso, notícia publicada em 30/1/2020 no site da Segov reafirma o compromisso do País com a Agenda 2030, mesmo o governo tendo vetado a adoção dos ODS como diretriz do Plano Plurianual (PPA) 2020-2023, retirando, assim, a vinculação do instrumento de planejamento orçamentário à Agenda 2030 (http://www4.planalto.gov.br/ods/noticias/o-governo-brasileiro-e-a-agenda-2030. Acesso em 7/12/2020) .
Atualmente, a Secretaria Especial de Articulação Social (SEAS) , da Secretaria de Governo da Presidência da República (Segov) , é o órgão responsável pela articulação, no âmbito do Governo Federal, das ações de internalização da Agenda 2030 para o Desenvolvimento Sustentável da ONU, conforme art. 15 do Decreto 9.980/2019. Solicitada a prestar informações sobre o assunto, a SEAS informou que (peça 29, p. 2) :
 (...) não tem conhecimento de ações no âmbito de Passivos Ambientais da Mineração relacionados aos ODS, tampouco sobre iniciavas referentes especificamente aos ODS 12 e 15. (...) encontrase em curso a realização do exercício de correlação das ações do governo federal que contribuem para o alcance dos ODS. Tão logo esse exercício seja realizado, tais ações serão incluídas no portfólio de acompanhamento desta SEAS.
Acerca de como é efetuada a coordenação das ações no âmbito da Agenda 2030 e sobre as ações relacionadas à gestão integral de PAM, a SEAS informou o seguinte (peça 29, p. 1-2) :
4. Com a mudança de governo em 2019, a revogação da Comissão Nacional para os ODS (CNODS) , por meio do Decreto no 9.917/2019, e a redefinição de competências, com a edição do referido Decreto nº 9.980/2019, esta Secretaria Especial iniciou processo de revisão das ações em relação à implementação da Agenda 2030 no Brasil, de forma a refletir as novas diretrizes e prioridades das políticas públicas. Para dar andamento aos trabalhos, foi firmado Termo de Execução Descentralizada (TED) com a Escola Nacional de Administração Pública (ENAP) para a realização de oficinas com o objetivo de atualizar e priorizar algumas metas relativas aos ODS, além de subsidiar a criação de um portfólio de projetos e estabelecer governança e estratégia de monitoramento (SEI 1573906, em anexo) .
5. Foram previstas oficinas, ao longo de 2020, com os ministérios setoriais para a consecução dos objetivos da parceria com a ENAP. No entanto, o advento da pandemia do COVID-19 impossibilitou a realização de oficinas presenciais planejadas, fato agravado pela necessidade de direcionamento da força de trabalho para as ações emergenciais do governo federal de combate à pandemia voltadas às organizações da sociedade civil.
6. Com o retorno gradativo à normalidade, a SEAS retomou as conversas com a ENAP em setembro de 2020. No momento, está em contato com os principais stakeholders para reavaliar e ajustar o Plano de Trabalho e redefinir os produtos do TED, com vistas à harmonização das metas globais à realidade nacional. Maiores informações podem ser encontradas na Nota Técnica nº 8/2020/DROI/SEAS, enviada ao TCU por meio do Ofício nº 173/2020/GAB/SEAS/SEGOV/PR (SEI 2026251 e 2038341) .
7. Está em curso, portanto, o exercício de identificar quais iniciativas do governo federal contribuem com os ODS e em que termos será realizado o acompanhamento de tais iniciativas.
Sobre a relação dos ODS com o tema 'mineração', vale mencionar que a Columbia Center on Sustainable Investiment, a Sustainable Solution Network, o Fórum Econômico Mundial e o Programa das Nações Unidas para o Desenvolvimento (PNUD) lançaram, em agosto de 2017, relatório intitulado 'Atlas: Mapeando os Objetivos de Desenvolvimento Sustentável na Mineração'. O documento destaca a atuação do setor na Agenda 2030, com informações sobre como as atividades de mineração podem contribuir para cada um dos dezessete ODS. Com o mapeamento das atividades do setor, o objetivo do documento é incentivar as empresas de mineração de todos os portes a incorporar os ODS em seus negócios e operações (PNUD, 2017) .
Por fim, cabe registrar que o TCU realizou fiscalizações quanto à implementação da Agenda 2030 pelo governo brasileiro. Destaca-se a fiscalização objeto do Acórdão 709/2018-TCU-Plenário, da relatoria do Ministro Augusto Nardes, referente à auditoria coordenada cujo objetivo foi avaliar a presença de estruturas de governança no Governo Federal para implementar a Agenda 2030 e a meta 2.4 dos ODS no Brasil e consolidar os resultados com os de outras onze EFS da América Latina e Caribe sobre o mesmo tema. 
A Agenda 2030 e os ODS também foram tratados em outras fiscalizações, entre as quais aquelas constantes dos Acórdão 298/2017-TCU-Plenário e 1.968/2017-TCU-Plenário, da relatoria do Ministro Augusto Nardes, 2.512/2016-TCU-Plenário, da relatoria do Ministro André de Carvalho, e 2.512/2018-TCU-Plenário, da relatoria do Ministro Augusto Sherman.
III.1.4. Participação cidadã na gestão de PAM
Existem estruturas legais gerais que preveem mecanismos ou instrumentos que estabeleçam e/ou facilitem a participação dos cidadãos durante a gestão de passivos ambientais. Há, também, normativos sobre transparência e acesso a informações relacionadas a projetos governamentais em geral. Especificamente em relação a PAM, como não há um marco regulatório específico, não se identificam mecanismos pré-definidos de participação cidadã.
A participação social é um aspecto importante na constituição do Sistema Nacional do Meio Ambiente (Sisnama) , criado pela PNMA. O Conama, órgão consultivo e deliberativo do Sisnama, tem em sua composição entidades da sociedade civil ligadas ao meio ambiente e tem como finalidade propor diretrizes de políticas para o meio ambiente e os recursos naturais e deliberar sobre normas e padrões compatíveis com o meio ambiente ecologicamente equilibrado e essencial à sadia qualidade de vida (Lei 6.938/1981, art. 6º, inciso II) . 
Uma das competências do Conama é incentivar a instituição e o fortalecimento institucional dos Conselhos Estaduais e Municipais de Meio Ambiente, de gestão de recursos ambientais e dos Comitês de Bacia Hidrográfica (Decreto 99.274/1990, art. 7º, inciso XII) . Tais entidades têm caráter deliberativo e participação social (Resolução Conama 237/1997, art. 20) . 
Os conselhos foram concebidos como um fórum de debates e de construção de conhecimento sobre o meio ambiente local, um espaço para administrar conflitos, propor acordos e construir uma proposta de gestão que esteja em acordo com as demandas locais, econômicas, sociais e ambientais. 
Teoricamente, tanto o Conama, quanto os conselhos estaduais e municipais são instâncias independentes dos governos federal, estaduais e municipais. Entretanto, não há garantia de que tais conselhos atuem com independência dos governos, podendo ser, em muitos momentos, utilizados para dar cumprimento à legislação ou chancelar decisões governamentais.
Outro mecanismo de participação social é a audiência pública, oportunidade para que o cidadão exponha sua opinião, com a apresentação de dúvidas, críticas ou sugestões sobre algum tema ou projeto de maior complexidade relacionado à gestão pública, como por exemplo o licenciamento ambiental (Resoluções Conama 1/1986 e 9/1990) . Deve-se ressaltar, contudo, que a audiência pública possui uma finalidade consultiva.
Sobre a realização de audiências públicas, vale trazer relato do Instituto Brasileiro de Mineração (Ibram) :
Desde 1986, a Resolução CONAMA 001/86 determinava a realização de audiências públicas para os processos de licenciamento ambiental das atividades. As audiências públicas, realizadas com as partes interessadas, têm como enfoque a comunicação de informações sobre os empreendimentos e os impactos. Embora a prática seja requisito legal há mais de 20 anos, as audiências acabam se limitando aos processos de licenciamento e não geram um processo de participação das partes interessadas externas nos empreendimentos. (http://portaldamineracao.com.br/wp-content/uploads/2017/06/00004089.pdf?x73853. Acesso em 7/12/2020) .
Nesse contexto, destaca-se trecho do Relatório da Organização para a Cooperação e o Desenvolvimento Econômico intitulado 'OCDE - Avaliações de Desempenho Ambiental: Brasil 2015', sobre a participação pública na tomada de decisão ambiental (peça 37, p. 133-134) :
A participação de interessados é também um elemento importante de alguns procedimentos formais de governança ambiental. A finalidade do processo de AIA (Seção 4.2) é promover a participação social nas decisões sobre impacto ambiental de projetos de investimento. É comum, as audiências de AIA contarem com a presença de ONGs e pessoas físicas interessadas. No entanto, a participação social não costuma ir além da divulgação de informações ao público e da coleta de subsídios para tomadores de decisão. Não existem regras procedimentais para levar em consideração as opiniões das ONGs. Os participantes carecem de recursos para se engajar ativamente em debates sobre a decisão de emitir uma licença ambiental ou sobre determinações a respeito das condições e medidas de mitigação compensatórias.
O artigo 231 da Constituição Federal estabelece o direito de serem ouvidas as comunidades afetadas quando da exploração de recursos minerais e hídricos em terras indígenas. Recentes debates públicos relacionados ao licenciamento ambiental de grandes projetos de infraestrutura (ex., a usina nuclear de Angra 3, o complexo hidrelétrico do Rio Madeira e a usina de Belo Monte, no Rio Xingu) foram caracterizados por nítidos conflitos entre os interesses ambientais, sociais e econômicos, que contam com forte lobby no nível federal. A falta de diálogo com comunidades locais levou algumas ONGs a se posicionar contra a exploração de recursos naturais. Na sua visão, embora tenham ampla oportunidade de expressar suas opiniões, muitas vezes, os tomadores de decisão governamentais simplesmente as ignoram.
Vale destacar que também a PNRS tem como um de seus princípios o direito da sociedade à informação e ao controle social. Esse controle social é entendido como o conjunto de mecanismos e procedimentos que garantam à sociedade informações e participação nos processos de formulação, implementação e avaliação das políticas públicas relacionadas aos resíduos sólidos (Lei 12.305/2010, art. 3º, inciso VI e art. 6º, inciso X) .
Especificamente acerca de projetos orientados para a recuperação de PAM, não se identificam mecanismos pré-definidos de participação cidadã ou mesmo mecanismos para o acompanhamento e monitoramento das requisições ou demandas da comunidade. Em resposta a ofício de requisição de informações, a ANM e o MMA corroboraram essa informação (peça 25, p. 11 e peça 26, p. 8) .
Em consulta ao 'Mapa de Conflitos Envolvendo Injustiça Ambiental e Saúde no Brasil', resultado do projeto desenvolvido em conjunto pela Fundação Oswaldo Cruz (Fiocruz) e pela Federação de Órgãos para Assistência Social e Educacional (Fase) , foram encontrados 112 conflitos cujas atividades geradoras foram 'mineração, garimpo e siderurgia'. Em regra, não se identificaram mecanismos de participação cidadã em projetos de regeneração de PAM. Nos poucos casos verificados de iniciativas para a recuperação de PAM no Brasil, verificou-se que, somente em conflitos entre as empresas mineradoras e a comunidade, com a atuação do Ministério Público Estadual (MPE) ou do Ministério Público Federal (MPF) , a comunidade local é chamada a participar do processo de recuperação dos PAM, normalmente por meio de representações na sociedade civil organizada. Como exemplos, destacam-se: Paracatu/MG; Baía de Sepetiba/RJ; Santo Amaro/BA; Uma/BA; Boquira/BA; Caetité/BA; Ulianópolis/PA; e Criciúma/SC. (http://mapadeconflitos.ensp.fiocruz.br/?page_id=1759. Acesso em 7/12/2020) 
Em relação a instrumentos que assegurem a transparência e o acesso a informações, existe vasta legislação prevendo tais instrumentos relacionados a políticas públicas de uma forma geral. Especificamente sobre a recuperação de PAM, não há regulamentação sobre o assunto. 
A Constituição Federal de 1988 define o princípio da publicidade para a administração pública e estabelece que todos têm direito a receber dos órgãos públicos informações de seu interesse particular, ou de interesse coletivo ou geral, que serão prestadas no prazo da lei, sob pena de responsabilidade, ressalvadas aquelas cujo sigilo seja imprescindível à segurança da sociedade e do Estado (art. 37 e art. 5º, inciso XXXIII) .
Tanto a PNMA, como a PNRS, e suas regulamentações, estabelecem preceitos sobre a divulgação de dados e informações ambientais. Ademais, a Lei 10.650/2003 dispõe sobre o acesso público a informações existentes nos órgãos e entidades integrantes do Sisnama. Nesse sentido, a Lei 12.527/2011, que regula o acesso a informações previsto no inciso XXXIII do art. 5º da CF, estendeu essa garantia a informações em posse de todas as instituições públicas (exceto quando sua divulgação possa vir a prejudicar a defesa nacional, a saúde e a segurança pública, a estabilidade do sistema monetário ou outros interesses nacionais) .
Vale recorrer, novamente, à publicação 'OCDE - Avaliações de Desempenho Ambiental: Brasil 2015', acerca de divulgação e acesso a informações ambientais (peça 37, p. 134-135) :
Compete aos órgãos ambientais de todas as instâncias administrativas, manter registros públicos de informações, como licenças ambientais e relatórios de AIA. Alguns estados (ex., São Paulo) vão mais longe, divulgando outras informações ambientais, tais como cadastro de áreas contaminadas. No entanto, em estados com órgãos ambientais institucionalmente mais fracos, mesmo os dados básicos da regulação ambiental tendem a ser fragmentados ou incompletos. 
 (...) 
Muitos municípios carecem de recursos e capacidades técnicas para coletar e processar esses dados, o que resulta em grandes lacunas e inconsistências nos bancos de dados nacionais. Em consequência, a aplicação de indicadores ambientais ou de sustentabilidade permanece muito limitada (MMA, 2014) . E assim, mesmo os cidadãos e ONGs tendo o direito de acesso às informações, muitas vezes essas são inexistentes, contraditórias ou mal sistematizadas.
Apesar de existirem estruturas legais prevendo mecanismos voltados para a participação cidadã e para o acesso às informações acerca da gestão ambiental, verifica-se a necessidade de desenvolver e fomentar instrumentos de controle junto à sociedade civil. Ao se vislumbrar um efetivo controle social sobre a gestão integral de PAM, há de se promover, periodicamente, espaços e mecanismos de comunicação e deliberação destinados a um maior envolvimento da comunidade na gestão desses passivos.
A especificação das regras estabelecidas pela legislação citada consta dos Quadros 5 e 6 do Apêndice A.
III.2. Gestão corretiva
Este item abordará o segundo nível de gestão descrito na matriz de planejamento:  gestão corretiva (B) , que trata da produção de marcos regulatórios específicos; de instrumentos econômicos para a gestão de PAM; de ferramentas para a sistematização e gestão corretiva; e de tecnologias para o reaproveitamento de PAM.
III.2.1. Marco regulatório específico
Trata-se de normatização específica quanto à: (i) gestão integral de PAM, relacionados ao regime de responsabilização; (ii) pesquisa e avaliação de PAM; (iii) fiscalização e sanções aplicáveis; e (iv) normas e padrões para a regeneração de PAM.
Dentre os países latino-americanos, destaca-se o Peru como exemplo de boa prática no desenvolvimento da gestão integral de PAM. A partir de um marco regulatório específico, com diversas leis e decretos para a regulação dos PAM (em especial a Ley nº 25.271/2004) , há uma definição legal de PAM e dos riscos associados; a avaliação e diagnóstico dos impactos ambientais decorrentes dos passivos; a definição do regime de responsabilidade; a elaboração do inventário de PAM; e o financiamento para a remediação desses passivos (CEPAL, 2016 - peça 32, p. 26-30) .
Como já mencionado no item III.1.1, no Brasil, não existe uma legislação especifica que trate de PAM, o que torna a sua gestão integral mais complexa, envolvendo diversos normativos relacionados ao meio ambiente e à mineração.
III.2.1.1. Responsabilização
A Constituição Federal de 1988 estabelece como obrigação daquele que explorar recursos minerais a recuperação do meio ambiente degradado. A PNMA dispõe que é o poluidor obrigado, independentemente da existência de culpa, a indenizar ou reparar os danos causados ao meio ambiente e a terceiros, afetados por sua atividade. Além disso, a PNRS define como um de seus princípios o poluidor-pagador e acrescenta que, sem prejuízo das iniciativas de outras esferas governamentais, o Governo Federal deve estruturar e manter instrumentos e atividades voltados para promover a descontaminação de áreas órfãs.
Além disso, recentemente, a Lei 14.066/2020, que alterou o Código de Mineração, estabeleceu que, em qualquer hipótese de extinção ou caducidade da concessão minerária, o concessionário fica obrigado a reparar ou indenizar os danos decorrentes de suas atividades.
O arcabouço legal descrito no item anterior, permite concluir que no Brasil o minerador é o responsável pela degradação ambiental decorrente de sua atividade e deve responder pelos danos causados, independentemente da existência de culpa. 
Entende-se que o regime de responsabilidade identificado prevê, a princípio, a recuperação dos passivos ambientais decorrentes da atividade mineraria, conforme determina a Constituição e, caso não seja possível tal recuperação, o poluidor deve indenizar ou compensar os danos causados. No caso, por exemplo, de poluição atmosférica, onde não seja possível a reabilitação do dano, o minerador poderia ser obrigado a compensar o prejuízo causado por meio de uma indenização.
Contudo, caso não identificado o minerador responsável pela degradação do meio ambiente, o Estado poderá arcar com o ônus da recuperação ambiental, em razão do reconhecimento de sua responsabilidade solidária.
Nesse sentido, vale mencionar a Ação Civil Pública (ACP) nº 93.80.00533-4, conhecida como ACP do Carvão, proposta pelo MPF, referente à recuperação de passivos ambientais gerados entre 1972 e 1989 no sul de Santa Catarina, tendo como réus diversas empresas carboníferas, o estado de Santa Catarina e a União.
Em 5/1/2000, o Superior Tribunal de Justiça (Recurso Especial nº 647.493/SC) reconheceu a responsabilidade da União, por omissão, imputando-lhe a recuperação ambiental das áreas titularizadas por mineradoras que, depois de degradar a área, faliram ou se tornaram insolventes:
A responsabilidade civil do Estado por omissão é subjetiva, mesmo em se tratando de responsabilidade por dano ao meio ambiente, uma vez que a ilicitude no comportamento omissivo é aferida sob a perspectiva de que deveria o Estado ter agido conforme estabelece a lei. A União tem o dever de fiscalizar as atividades concernentes à extração mineral, de forma que elas sejam equalizadas à conservação ambiental. Esta obrigatoriedade foi alçada à categoria constitucional, encontrando-se inscrita no artigo 225, §§ 1º, 2º e 3º da Carta Magna. Condenada a União a reparação de danos ambientais, é certo que a sociedade mediatamente estará arcando com os custos de tal reparação, como se fora auto-indenização. Esse desiderato apresenta-se consentâneo com o princípio da equidade, uma vez que a atividade industrial responsável pela degradação ambiental - por gerar divisas para o país e contribuir com percentual significativo de geração de energia, como ocorre com a atividade extrativa mineral - a toda a sociedade beneficia.
 (...) 
A primeira questão que se coloca é afeta ao campo da responsabilidade civil do Estado por omissão, e, em casos tais, entendo, assim como grande parte da doutrina e jurisprudência, que a responsabilidade é subjetiva, uma vez que a ilicitude no comportamento omissivo é aferida sob a perspectiva de que deveria o Estado ter agido por imposição legal. 
Com relação a esse fato (omissão ou não do ente público) , encontra-se no acórdão recorrido a conclusão de que a União foi omissa no dever de fiscalização, permitindo as mineradoras o exercício de suas atividades extrativas sem nenhum controle ambiental. (ZANETTI, 2016) 
A experiência internacional tem mostrado que um marco regulatório específico sobre regimes de responsabilidade é exigido para avançar na gestão sistemática e efetiva dos PAM. A legislação ambiental se baseia no conceito do poluidor-pagador, que pode não ser aplicável em situações de PAM que foram geradas por práticas e processos aceitos pelas autoridades no passado. Assim, apesar de as empresas terem contribuído de forma determinante para a geração de PAM, os governos herdam, na prática, a responsabilidade sobre estes passivos (CEPAL, 2016) .
III.2.1.2. Pesquisa e avaliação de PAM
Não existem instrumentos, no âmbito federal, que permitam a coleta de informações para a pesquisa e a avaliação relacionadas a passivos ambientais da mineração.
Em resposta a ofício de requisição de informações, o MMA informou não ter conhecimento desses instrumentos (peça 26, p. 5) . Já a ANM esclareceu que não existem restrições a essas investigações, sendo as limitações de origem operacional. Acrescentou que planeja adotar a fiscalização remota por análise de imagens (peça 25, p. 8) .
Em relação ao caso específico dos passivos ambientais decorrentes da Bacia Carbonífera de Santa Catarina, o SGB/CPRM noticiou que a coleta de informações para a avaliação e a investigação de PAM da região é feita durante o diagnóstico das áreas degradadas e no monitoramento ambiental das áreas recuperadas. Estes dados são coletados pelo grupo técnico do SGB/CPRM, que gera relatórios anuais de monitoramentos para encaminhamento ao órgão ambiental estadual. Com base nestes dados, a equipe também toma decisões relacionadas à melhoria do processo de recuperação das áreas (peça 30, p. 3-4) .
Verifica-se, assim, que não há pesquisa, investigação ou avaliação efetuada de forma sistêmica em âmbito nacional. A coleta de informações relativas à Bacia Carbonífera de Santa Catarina constitui um evento isolado, decorrente da Ação Civil Pública proposta pelo MPF, e não decorre de uma política pública definida.  
Ressalte-se, contudo, que a instituição do Relatório de Qualidade do Meio Ambiente, a ser divulgado anualmente pelo Ibama, e a garantia da prestação de informações relativas ao Meio Ambiente, obrigando-se o Poder Público a produzi-las, são instrumentos da PNMA (Lei 6.938/1981, art. 9º, incisos X e XI) .
Além disso, a Resolução Conama 420/2009, que dispõe sobre critérios e valores orientadores de qualidade do solo quanto à presença de substâncias químicas e institui diretrizes para o gerenciamento ambiental de áreas contaminadas por essas substâncias em decorrência de atividades antrópicas, estabelece como um de seus princípios básicos para o gerenciamento de áreas contaminadas a geração e a disponibilização de informações (art. 21, inciso I) . Acrescenta o seguinte:
Art. 38. Os órgãos ambientais competentes, observando o sigilo necessário, previsto em lei, deverão dar publicidade principalmente em seus portais institucionais na rede mundial de computadores, às informações sobre áreas contaminadas identificadas e suas principais características, na forma de um relatório que deverá conter no mínimo: 
I - a identificação da área com dados relativos à toponímia e georreferenciamento, características hidrogeológicas, hidrológicas e fisiografia; 
II - a (s) atividade (s) poluidora (s) ativa (s) e inativa (s) , fonte poluidora primária e secundária ou potencial, extensão da área afetada, causa da contaminação (acidentes, vazamentos, disposição inapropriada do produto químico ou perigoso, dentre outros) ; 
III - as características das fontes poluidoras no que se refere à disposição de resíduos, armazenamento de produtos químicos e perigosos, produção industrial, vias de contaminação e impermeabilização da área; 
IV - a classificação da área em AI, ACI, AMR e AR; 
V - o uso atual do solo da área e seu entorno, ação em curso e pretérita; 
VI - os meios afetados e concentrações de contaminantes; 
VII - a descrição dos bens a proteger e distância da fonte poluidora;
VIII - os cenários de risco e rotas de exposição; 
IX - as formas de intervenção; e 
X - as áreas contaminadas críticas.
§ 1º As informações previstas no caput deverão ser tornadas disponíveis pelos órgãos estaduais de meio ambiente ao IBAMA, o qual definirá e divulgará, em seu portal institucional, forma de apresentação e organização sistematizada das informações. 
§ 2º O IBAMA implementará módulo no sistema de informação institucional, que tornará públicas as informações enviadas pelos órgãos estaduais de meio ambiente, na forma organizada e sistematizada necessária. 
§ 3º As informações constantes do relatório mencionado no caput constituirão o Banco de Dados Nacional sobre Áreas Contaminadas.
Apesar das citadas disposições do Conama, verifica-se que a grande maioria dos estados não disponibilizou tais informações para a constituição do Banco de Dados Nacional sobre Áreas Contaminadas. Somente Minas Gerais, Rio de Janeiro e São Paulo chegaram a disponibilizar as informações (https://ibama.gov.br/residuos/areas-contaminadas/banco-de-dados-nacional-sobre-areas-contaminadas-bdnac. Acesso em 7/12/2020) .
III.2.1.3. Fiscalização e sanções aplicáveis
Existem órgãos vinculados ao meio ambiente com competências fiscalizadoras sobre matérias relacionadas à gestão integral de passivos ambientais, que devem incluir situações de PAM. Além dos órgãos vinculados ao meio ambiente, a ANM possui competências fiscalizadoras em relação ao abandono de mina, como também sobre o adequado cumprimento do plano de fechamento de mina. No entanto, como não há legislação específica, as competências fiscalizadoras sobre a gestão integral de PAM estão dispostas em diversos normativos.
Sobre a questão, a Constituição Federal de 1988 dispõe que qualquer cidadão é parte legítima para propor ação popular que vise a anular ato lesivo ao patrimônio público ou de entidade de que o Estado participe, à moralidade administrativa, ao meio ambiente e ao patrimônio histórico e cultural (art. 5º, inciso LXXIII) . Além disso, indica como função institucional do Ministério Público promover o inquérito civil e a ação civil pública, para a proteção do patrimônio público e social, do meio ambiente e de outros interesses difusos e coletivos (art. 129, inciso III) .
A PNMA, ao estruturar o Sisnama, define como órgãos executores o Ibama e o ICMBio. Como órgãos seccionais, órgãos ou entidades estaduais responsáveis pela execução de programas, projetos e pelo controle e fiscalização de atividades capazes de provocar a degradação ambiental. E, como órgãos locais, aqueles órgãos ou entidades municipais responsáveis pelo controle e fiscalização dessas atividades, nas suas respectivas jurisdições (Lei 6.938/1981, art. 6º, incisos IV, V e VI) . 
Estabeleceu, ainda, competência para o Ibama propor normas e padrões para implantação, acompanhamento e fiscalização do licenciamento ambiental (art. 11) . Definiu que se inclui na competência da fiscalização e controle a análise de projetos de entidades, públicas ou privadas, objetivando a preservação ou a recuperação de recursos ambientais, afetados por processos de exploração predatórios ou poluidores (art. 11, § 2º) .
A Lei 7.735/1989, que cria o Ibama, estabelece como sua finalidade exercer o poder de polícia ambiental e executar ações das políticas nacionais de meio ambiente, referentes às atribuições federais, relativas ao licenciamento ambiental, ao controle da qualidade ambiental, à autorização de uso dos recursos naturais e à fiscalização, monitoramento e controle ambiental, observadas as diretrizes emanadas do MMA (art. 2º, incisos I e II) .
Nesse mesmo sentido, a Lei 11.516/2007, que dispõe sobre a criação do ICMBio, coloca entre sua finalidade exercer o poder de polícia ambiental para a proteção das unidades de conservação, como também executar ações da política nacional de unidades de conservação da natureza, referentes às atribuições federais relativas à proposição, implantação, gestão, proteção, fiscalização e monitoramento das unidades de conservação instituídas pela União (art. 1º, incisos I e IV) .
No âmbito da legislação minerária, a Lei 13.575/2017, que cria a ANM, dispõe como sua finalidade promover a gestão dos recursos minerais da União, bem como a regulação e a fiscalização das atividades para o aproveitamento dos recursos minerais no País, competindo-lhe:
Art. 2º [...].
VIII - regulamentar os processos administrativos sob sua competência, notadamente os relacionados com a outorga de títulos minerários, com a fiscalização de atividades de mineração e aplicação de sanções;
 (...) 
XI - fiscalizar a atividade de mineração, podendo realizar vistorias, notificar, autuar infratores, adotar medidas acautelatórias como de interdição e paralisação, impor as sanções cabíveis, firmar termo de ajustamento de conduta, constituir e cobrar os créditos delas decorrentes, bem como comunicar aos órgãos competentes a eventual ocorrência de infração, quando for o caso;
 (...) 
XXII - estabelecer normas e exercer fiscalização, em caráter complementar, sobre controle ambiental, higiene e segurança das atividades de mineração, atuando em articulação com os demais órgãos responsáveis pelo meio ambiente e pela higiene, segurança e saúde ocupacional dos trabalhadores;
O MMA, em resposta a ofício de requisição de informações, informou que devem ser consideradas as normas para a cooperação entre a União, os Estados, o Distrito Federal e os Municípios nas ações administrativas decorrentes do exercício da competência comum relativas à proteção do meio ambiente e ao combate à poluição, conforme disposto na Lei Complementar 140, de 2011 (peça 26, p. 6) .
Sobre a questão, a ANM respondeu que, em relação a passivos ambientais da mineração, não estão estabelecidas competências fiscalizadoras para a Agência (peça 25, p. 8) .
Considerando o conceito de PAM como 'instalações remanescentes de atividades extrativas que não foram fechadas adequadamente e que, atualmente ou no futuro, podem constituir um risco para a segurança e a saúde das pessoas ou para o meio ambiente', realmente não há, na legislação minerária, competência atribuída à ANM para a fiscalização de minas inativas ou abandonadas. Verificam-se, na Lei 13.575/2017, atribuições relativas à fiscalização da atividade de mineração, não havendo menção à fiscalização relativa a passivos ambientais. Entretanto, atividades voltadas para a prevenção de passivos ambientais, como fiscalizações relativas ao abandono de mina e ao adequado cumprimento do plano de fechamento de mina, possuem normatização com atribuições à Agência.
A legislação ambiental, contudo, trata de fiscalização de passivos ambientais, atribuindo responsabilidade a órgãos/entidades integrantes do Sisnama. Tais atribuições incluem passivos ambientais decorrentes de atividades de mineração.
Como não há uma legislação específica para PAM, o que se verifica, na prática, é uma fiscalização decorrente da atuação tanto do Ministério Público Federal como do Ministério Público Estadual, em cumprimento ao inciso III do art. 129 da Constituição Federal e ao § 1º do art. 14 da Lei 6.938/1981 (PNMA) , conforme relatado nos itens 110, 151, 161 e 178 deste relatório.
Em relação às sanções aplicáveis, verifica-se a existência de instrumentos e procedimentos para identificar e aplicar sansões relacionadas à gestão de passivos ambientais, que devem incluir aqueles decorrentes da atividade minerária. Especificamente acerca de PAM, existem alguns instrumentos sancionatórios relacionados à sua prevenção. Todavia, não há uma estrutura de fiscalização que inclua mecanismos sancionatórios, de âmbito nacional, próprios à gestão de PAM.
A CF/1988 estabelece de forma clara que as condutas e atividades consideradas lesivas ao meio ambiente sujeitarão os infratores, pessoas físicas ou jurídicas, a sanções penais e administrativas, independentemente da obrigação de reparar os danos causados (art. 225, § 3º) .
Nesse sentido, diversas são as normas que fixam sanções, condutas e valores relacionados aos danos causados pela degradação ambiental definidas pela legislação federal, estadual e municipal. Em relação à legislação federal, destacam-se os seguintes normativos:
Quadro 1 - Normativos relacionados às sanções aplicáveis - PAM
	Norma
	Artigos

	Lei 6.938/1981 - Política Nacional do Meio Ambiente
	Art. 14 e Art. 15

	Lei 9.605/1998 - Dispõe sobre as sanções penais e administrativas derivadas de condutas e atividades lesivas ao meio ambiente
	Art. 54; Art. 70 e Capítulo VI

	Decreto 6.514/2018 - Dispõe sobre as infrações e sanções administrativas ao meio ambiente, estabelece o processo administrativo federal para apuração destas infrações
	Art. 61-71; Art. 61-71 e 84-93; Art. 61; Art. 64

	Lei 13.575/2017 - Cria a Agência Nacional de Mineração (ANM) 
	Art. 2º; incisos VIII e XI

	Decreto 9.406/2018 - Regulamenta o Código de Mineração (Decreto-Lei 227/1967) 
	Art. 34º, inciso XVIII; Art. 52; Art. 68; Art. 70

	Resolução 7, de 11/4/2019 - MME/ANM
	Art. 9º; Art. 13

	Decreto 9.406/2018 - Regulamenta o Código de Mineração (Decreto-Lei 227/1967) 
	Art. 34º, inciso XVIII; Art. 52; Art. 68; Art. 70

	Decreto-Lei 227/1967 - Código de Mineração (alterado pela Lei 14.066/2020) 
	Art. 63; Art. 64 e § 1º; Art. 65

	Lei 12.334/2010 - Política Nacional de Segurança de Barragens (PNSB) (alterada pela Lei 14.066/2020) 
	Art. 17-A; Art. 17-C; Art. 17-E 

	Lei 7.347/1985 - Disciplina a ação civil pública de responsabilidade por danos causados ao meio-ambiente, ao consumidor, a bens e direitos de valor artístico, estético, histórico, turístico e paisagístico e dá outras providências
	Art. 4º; Art. 5º, § 1º

Fonte: elaboração da SeinfraCOM
Embora não exista legislação específica destinada à aplicação de sanções relacionadas a PAM, constata-se a diversidade de instrumentos existentes destinados à aplicação de sanções aos responsáveis pela degradação ambiental, incluindo a geração de PAM.
A especificação das regras estabelecidas pela legislação citada consta do Quadro 7 do Apêndice A.
III.2.1.4. Padrões para a recuperação de PAM
No âmbito federal, não há legislação que defina padrões de recuperação para PAM. O que existe na normatização é a exigência da apresentação pelos mineradores de planos e projetos relativos à recuperação da área impactada, efetuados de acordo com cada empreendimento.
A CF/1988 dispõe que o poder público deve exigir, na forma da lei, para instalação de obra ou atividade potencialmente causadora de significativa degradação do meio ambiente, estudo prévio de impacto ambiental, a que se dará publicidade (art. 225, § 1º, inciso IV) .
A PNMA estabelece como um de seus princípios a recuperação de áreas degradadas (art. 2º, inciso VIII) . Esse tópico foi regulamentado pelo Decreto 97.632/1989, que dispõe o seguinte:
Art. 1º. Os empreendimentos que se destinam à exploração de recursos minerais deverão, quando da apresentação do Estudo de Impacto Ambiental - EIA e do Relatório do Impacto Ambiental - RIMA, submeter à aprovação do órgão ambiental competente, plano de recuperação de área degradada.
 (...)	
Art. 2º. Para efeito deste Decreto são considerados como degradação os processos resultantes dos danos ao meio ambiente, pelos quais se perdem ou se reduzem algumas de suas propriedades, tais como, a qualidade ou capacidade produtiva dos recursos ambientais.
Art. 3º. A recuperação deverá ter por objetivo o retorno do sítio degradado a uma forma de utilização, de acordo com um plano preestabelecido para o uso do solo, visando a obtenção de uma estabilidade do meio ambiente.
Os procedimentos para elaboração do Projeto de Recuperação de Área Degradada (PRAD) são estabelecidos pelas Instruções Normativas 4/2011 do Ibama e 11/2014 do ICMBio.
Registra-se que a Associação Brasileira de Normas Técnicas (ABNT) , por meio da Norma NRB 13.030 de 1999, trata da elaboração e apresentação de projetos de reabilitação de áreas degradadas pela mineração sem, contudo, estabelecer padrões para essa reabilitação.
No âmbito da legislação minerária, foram definidos procedimentos administrativos e operacionais em caso de reabilitação de áreas pesquisadas, mineradas e impactadas, conforme Normas Reguladoras de Mineração - NRM-21, onde foram estabelecidos requisitos mínimos a serem atendidos, como a identificação e análise dos impactos ambientais diretos ou indiretos sobre os meios físico, biótico e antrópico; programa de acompanhamento e monitoramento; e cronograma físico e financeiro do plano de reabilitação.
Depreende-se que a normatização sobre o assunto traz exigência relativa a planos e projetos para a recuperação da área impactada, todavia não existe a definição de padrões para a regeneração de PAM. Por exemplo, não há a fixação de valores, ou níveis genéricos de concentração de contaminantes no solo, ar e água para a pesquisa/investigação de PAM.
A não existência desses padrões foi confirmada pela ANM em resposta a ofício de requisição de informações (peça 25, p. 8) . Também o SGB/CPRM informou não haver tal definição (peça 30, p. 4) . 
Do mesmo modo, não foram identificadas diretrizes para o cálculo de níveis de remediação de contaminantes com base em uma avaliação de riscos, ou a existência de mecanismos de controle sobre o tratamento de PAM. Essas constatações são confirmadas tanto pela ANM (peça 25, p. 9) , como pelo MMA (peça 26, p. 6) .
Deve-se observar, contudo, que tanto em resoluções do Conama, quanto em normas da ABNT, há descrição de critérios e valores orientadores de qualidade do solo, do ar e da água. Embora possam ser utilizados como referência, tais critérios e valores não podem ser considerados com padrões para a recuperação de PAM.
Quadro 2 - Normativos relacionados à definição de critérios/valores de qualidade ambiental
	Norma
	Conteúdo

	Resolução Conama 420/2009
	Art. 1º Esta resolução dispõe sobre critérios e valores orientadores de qualidade do solo quanto à presença de substâncias químicas e estabelece diretrizes para o gerenciamento ambiental de áreas contaminadas por essas substâncias em decorrência de atividades antrópicas. http://www2.mma.gov.br/port/conama/legiabre.cfm?codlegi=620

	Resolução Conama 003/1990
	Art. 1º - São padrões de qualidade do ar as concentrações de poluentes atmosféricos que, ultrapassadas, poderão afetar a saúde, a segurança e o bem-estar da população, bem como ocasionar danos à flora e à fauna, aos materiais e ao meio ambiente em geral.
Art. 3º (Estabelece Padrões de Qualidade do Ar) .
http://www2.mma.gov.br/port/conama/res/res90/res0390.html

	Resolução Conama 357/2005
	Dispõe sobre a classificação dos corpos de água e diretrizes ambientais para o seu enquadramento, bem como estabelece as condições e padrões de lançamento de efluentes, e dá outras providências.http://www2.mma.gov.br/port/conama/res/res05/res35705.pdf

	Norma ABNT 9.547
	Material particulado em suspensão no ar ambiente. Determinação da concentração total pelo método do amostrador de grande volume.https://docplayer.com.br/311682-Nbr-9547-material-particulado-em-suspensao-no-ar-ambiente-determinacao-da-concentracao-total-pelo-metodo-do-amostrador-de-grande-volume.html

	Norma ABNT 10.004
	Classifica os resíduos sólidos quanto aos seus riscos potenciais ao meio ambiente e à saúde pública, para que possam ser gerenciados adequadamente. 
https://analiticaqmcresiduos.paginas.ufsc.br/files/2014/07/Nbr-10004-2004-Classificacao-De-Residuos-Solidos.pdf

Fonte: elaboração da SeinfraCOM
Apesar de não se tratar de padrões para a recuperação de PAM, ressalte-se a existência de controles referentes ao gerenciamento ambiental de áreas contaminadas por substâncias químicas e ao acompanhamento da execução do PRAD para fins de cumprimento da legislação ambiental. Tais mecanismos de gerenciamento/monitoramento estão presentes na Resolução Conama 420/2009 (arts. 21, 22 e 34) ; na Instrução Normativa Ibama 4/2011 (arts. 13, 14, 15 e 17) ; e na Instrução Normativa ICMBio 11/2014 (arts. 17 e 18) . A especificação das regras estabelecidas pela legislação citada consta do Quadro 8 do Apêndice A.
III.2.2. Instrumentos econômicos
Não foram identificados mecanismos de financiamento de caráter público, privado ou de origem internacional, para a execução de ações corretivas associadas ao tratamento de PAM. No âmbito federal, não existem orçamento ou fundos, parcerias público-privadas, acordos de cooperação ou fundos internacionais disponíveis para a gestão corretiva de PAM.
A partir de 2015, identificou-se somente a destinação orçamentária para a Ação - 10TT - Monitoramento da Recuperação Ambiental da Bacia Carbonífera de Santa Catarina (http://orcamentofederal.gov.br/clientes/portalsof/portalsof/orcamentos-anuais/orcamento-2016/cadastro-de-acoes-1/2083.pdf/. Acesso em 7/12/2020) .
Em resposta a ofício de requisição, o MMA confirmou essa informação (peça 26, p. 9) :
Não sabemos informar sobre a existência de programa estruturado no orçamento federal para financiamento da gestão de passivos ambientais decorrentes de atividades minerárias.
Um único registro identificado que se relaciona ao assunto é referente ao monitoramento de indicadores ambientais para cumprimento de demanda judicial no estado de Santa Catarina (Ação Civil Pública n° 93.8000533-4) .
Verifica-se ser essa uma destinação orçamentária isolada para subsidiar a defesa da União nos autos da Execução Provisória 2000.72.04.002543-9 (Ação Civil Pública) , não podendo ser considerado um mecanismo de financiamento.
Também indagada sobre o assunto, a ANM informou que não existem mecanismos de financiamento para a gestão de PAM no âmbito da Agência (peça 25, p. 12-13) .
Vale registrar que o MPF defende a inclusão de formas de financiamento para a gestão integral de PAM na legislação vigente, especialmente quanto à produção de inventários de PAM no País. Esse apoio está consubstanciado em notas técnicas do Grupo de Trabalho de Mineração, criado na 4ª Câmara de Coordenação e Revisão (4ª CCR/MPF) com o objetivo original de acompanhar discussões do Projeto de Lei 5.807/2013, que visava a instituir um novo marco regulatório para o setor de mineração (peça 33, p. 1) .
Em novembro de 2015, o Grupo de Trabalho de Mineração da 4ª CCR/MPF relatou experiências dos Estados Unidos, Canadá e União Europeia, entre outros, no financiamento destinado à remediação ambiental de áreas de mineração contaminadas e abandonadas, e propôs a criação de um fundo setorial para inventário de áreas e recuperação ambiental no Brasil. Destaca-se, a seguir, trecho da nota técnica sobre a questão (peça 33, p. 43-45) :
Em síntese, pode-se afirmar que a constituição de um fundo setorial para agentes mineradores constitui-se em estratégia desenvolvida e implementada em diversos países, com o legítimo objetivo de assegurar a recuperação de passivos de mineração, ao passo que no Brasil sequer existe um inventário abrangente e sistematizado de áreas sujeitas a essas condições, tampouco iniciativa ampla para fazê-lo. É imprescindível criar política pública que obrigue um ente federal específico à construção e manutenção desse cadastro.
 (...) à vista do histórico passivo ambiental imposto pelo setor da mineração, cabe viabilizar a criação de um fundo setorial com o objetivo de proporcionar meios concretos para um diagnóstico nacional das áreas degradadas por mineração, combinado com investimentos para a recuperação dos espaços afetados, especialmente quando se tratar de áreas órfãs ou sob responsabilidade de poluidores falido, insolventes ou extintos, sem prejuízo do exercício do direito de regresso nos casos em que tal seja viável. (Grifo nosso) 
Em fevereiro de 2016, outra nota técnica destacou os pontos considerados prioritários pelo Grupo de Trabalho de Mineração da 4ª CCR/MPF, em relação ao Projeto de Lei 5.807/2013, dentre os quais (peça 33, p. 48-49) :
 (4) criação do Fundo Nacional para Recuperação de Passivos Ambientais da Mineração, provido com parte dos recursos da CFEM e de multas aplicadas pela Agência Nacional de Mineração (ANM) e destinado ao mapeamento e à recuperação de áreas órfãs (art. 141) . Esse mecanismo está previsto em nações como Estados Unidos, Canadá, Índia e Portugal. A União Europeia tem legislação que obriga seus integrantes a desenvolver política de mapeamento e recuperação de passivos ambientais da mineração. Com o Fundo busca-se assegurar que haja a reversão, a longo prazo, da degradação de imensas áreas abandonadas após mineradas. Também se quer evitar que o Poder Público arque com os custos dessa recuperação.
 (5) atribuição de competência à CPRM (Companhia de Pesquisa de Recursos Minerais) para o mapeamento dos principais passivos ambientais da mineração (art. 120) , consolidando política pública de diagnóstico e recuperação de áreas degradadas e permitindo, por outro lado, o desenvolvimento de tecnologias e produção de informação ambiental relevante. (Grifo nosso) 
Em outubro de 2017 (peça 33, p. 79) , nova nota técnica sugere:
Atribuir competência à ANM para, em articulação com a Companhia de Pesquisa de Recursos Minerais (CPRM) promover o mapeamento dos principais passivos ambientais da mineração, instituindo com isso uma política pública inexistente no Brasil, mas já verificada largamente em legislações estrangeiras, voltadas ao diagnóstico e à recuperação de áreas degradadas. Isso permitiria a implantação, no futuro, de política de recuperação dos passivos ambientais, estimulando, outrossim, o desenvolvimento de tecnologias e produção de informação relevante para a própria gestão dos bens minerais no país. (Grifo nosso) 
Apesar das avaliações efetuadas, da importância e das sugestões do Grupo de Trabalho de Mineração da 4ª Câmara de Coordenação e Revisão do MPF, as discussões sobre o Projeto de Lei 5.807/2013 não evoluíram no Congresso Nacional até a conversão em lei.
III.2.3. Ferramentas de sistematização e gestão corretiva de PAM 
Para uma boa gestão corretiva de PAM é imprescindível a existência de ações como a elaboração de seu mapeamento/inventário, a execução de uma avaliação de riscos, o estabelecimento de priorização para o seu tratamento e a eventual remediação desse passivo com base em tecnologias desenvolvidas. Além disso, essa gestão deve incluir estratégias para a categorização dos locais potencialmente contaminados, para a comunicação à comunidade e aos envolvidos sobre a situação de risco e para o acompanhamento da saúde das pessoas afetadas por essa condição.
III.2.3.1.	 Inventário, avaliação de riscos e priorização
No âmbito federal, não existem inventários, cadastros ou mapeamentos de PAM elaborados de acordo com uma metodologia. Em decorrência, também não há categorização dos locais potencialmente contaminados por PAM de acordo com o risco ambiental ou mesmo algum tipo de priorização para seu tratamento.
Em resposta a ofício de requisição de informações, a ANM informou que não há um inventário nacional de PAM, uma avaliação de riscos ou uma priorização para seu tratamento (peça 25, p. 13) . O MMA informou desconhecer a existência de tais ferramentas (peça 26, p. 10) . Também o Serviço Geológico do Brasil informou que, no âmbito do SGB/CPRM, não há um cadastro nacional de PAM, avaliação de risco ou priorização de tratamento (peça 30, p. 7) .
Identificaram-se casos isolados, como o projeto de mapeamento de PAM de inciativa do MPF no estado do Espírito Santo. Nos estados de Minas Gerais, São Paulo e Rio de Janeiro também se registra a ocorrência de iniciativas pontuais.
No caso do estado do Espírito Santo, trata-se de um projeto-piloto de iniciativa do Grupo de Trabalho de Mineração da 4ª Câmara de Coordenação e Revisão, que implementou o 'Projeto Mineração Legal'. Sua principal finalidade foi a realização de inventário dos passivos ambientais mais importantes da mineração e, a partir dele, diagnosticar a atuação do MPF no enfrentamento desses passivos. O projeto foi composto por cinco fases: inventário de passivos, diagnóstico da situação, atuação coordenada com os procuradores naturais, roteiros de atuação e fomento ao estabelecimento de políticas públicas. O Espírito Santo, líder na produção nacional de rochas ornamentais, foi escolhido para sediar a primeira fase do projeto. Na fase de inventário, foram identificadas 232 áreas de mineração com indicativo de abandono, sendo que em apenas 88 delas (38%) havia alguma atuação dos órgãos de fiscalização (MPF, 2016) .
Em Minas Gerais, em 2011 e 2012, houve mapeamento das áreas impactadas pela mineração, tendo como base declaração dos empreendimentos minerários por meio de formulário 'Cadastro das Áreas Impactadas pela Atividade Mineraria', exigido pela Fundação Estadual do Meio Ambiente (FEAM, 2011-2013) . 
Em 2016, a Feam produziu novo mapeamento, o 'Cadastro de Minas Paralisadas e Abandonadas no Estados de Minas Gerais'. O documento apresenta as informações coletadas em quatrocentas minas, entre os anos de 2014 e 2015, com uma análise de vulnerabilidade ambiental para cada empreendimento. A Feam ressalta que esse número não corresponde à totalidade de minas nessa situação no Estado e que essa quantidade seria aumentada gradualmente à medida que o mapeamento avançasse. O cadastro foi construído a partir do levantamento em bancos de dados e vistorias in loco (peça 25, p. 19-207) .
No estado de São Paulo, desde 2003, há o mapeamento de áreas contaminadas, não se distinguindo as atividades de mineração. Em 2019, verificam-se 1.706 áreas contaminadas (https://cetesb.sp.gov.br/areas-contaminadas/wp-content/uploads/sites/17/2020/02/Mapa.pdf. Acesso em 7/12/2020) .
No Rio de Janeiro, a primeira edição do Cadastro de Áreas Contaminadas e Reabilitadas foi apresentada em 2003, atualizado em 2014 e 2015 (http://www.inea.rj.gov.br/ar-agua-e-solo/areas-contaminadas/. Acesso em 7/12/2020) .
Apesar de não se tratar especificamente de PAM, na legislação ambiental há menção à constituição de um Banco de Dados Nacional sobre Áreas Contaminadas, conforme § 3º do art. 38 da Resolução Conama 420/2009. Verifica-se, no entanto, que a grande maioria dos estados não remete as informações solicitadas, conforme itens 118 e 119 deste relatório.
Vale ressaltar a produção de inventários de PAM em diversos países latino-americanos. No Chile, foram inventariadas 492 PAM de minas abandonadas e/ou paralisadas entre os anos 2003 e 2014.  Na Colômbia, até o ano de 2015, foram mapeados 522 PAM e na Bolívia, até 2014, 1.266 PAM. No Peru, foram registrados 8.616 casos de PAM até o ano de 2015 (número elevado por serem contabilizados cada um dos eventos de PAM em uma mina) (Cepal, 2016 - peça 32, p. 14-16) .
Registre-se que a Associação de Serviços de Geologia e Mineração Ibero-Americanos (ASGMI) publicou, em maio/2020, manual para a elaboração de inventários de minas abandonadas e paralisadas (peça 31, p. 131-182) , conforme relatado no item 39 deste relatório. Não foram identificados guias ou manuais sobre o tema no Brasil. 
A não elaboração de inventários relativos aos PAM existentes no Brasil inviabiliza a implementação de política pública voltada para uma recuperação sistêmica desses passivos. É a partir desse mapeamento que será possível avaliar e classificar os riscos de cada passivo e, posteriormente, priorizar os locais a serem recuperados.
Ressalte-se que o MPF possui iniciativas no sentido de fomentar a produção de inventários de PAM no País, seja por meio da execução de ações, como relatado no item 162, seja pela tentativa de inclusão de exigências nesse sentido na normatização vigente. Tais iniciativas estão consubstanciadas em notas técnicas do Grupo de Trabalho de Mineração da 4ª CCR/MPF (peça 33) , descritas nos itens 153 a 157 deste relatório.
III.2.3.2.	 Risco à saúde da população exposta a PAM
Figura 6 - Modelo conceitual de contaminação, meios de transporte e exposição à saúdeA exposição humana ao solo, ao ar e às águas superficial e subterrânea contaminadas por PAM podem representar um grande risco à saúde, por vezes, desconhecido. A Figura 6 apresenta um modelo conceitual de como pode ocorrer essa contaminação, as formas de transporte e dispersão desses contaminantes e os meios de exposição à população.
Fonte: Apresentação 'Evaluación de riesgo Ambiental' (Rosa María Flores Serrano) , Taller de planificación y capacitación Auditoría Coordinada.
No âmbito de atuação da saúde ambiental, as ações desenvolvidas pela CoordenaçãoGeral de Vigilância em Saúde Ambiental (CGVAM) , integrante da Secretaria de Vigilância em Saúde do Ministério da Saúde, têm como objetivos: promover a formulação de políticas intersetoriais que visem a medidas de controle, assim como reduzir e mitigar os riscos à saúde humana derivados das atividades de mineração, em curto, médio e logo prazo; e apoiar e coordenar junto às Secretarias de Saúde dos Estados, Distrito Federal e Municípios o desenvolvimento das ações relacionadas (peça 28, p. 3) .
Acerca da existência de procedimentos e/ou metodologias utilizadas para a categorização dos locais potencialmente contaminados por PAM, a CGVAM informou que (peça 28, p. 4) :
[...] propôs as 'diretrizes para a priorização de áreas com populações sob risco de exposição a contaminantes químicos' [2], que, por sua vez, podem ser aplicadas para áreas contaminadas por PAM. A metodologia utilizada consiste em: um sistema de pontuação relativo ao risco potencial à saúde das populações nas áreas priorizadas que possuem população exposta ou potencialmente exposta, de acordo com a categorização da área; caracterização da população; avaliação toxicológica; existência de medidas de contenção e controle; e acessibilidade ao local.
Os processos produtivos industriais e de mineração tem crescido a cada ano, e este processo vem acompanhado de impactos negativos já que em muitos casos, os insumos e produtos finais dessas atividades contém substâncias com características de toxicidade para o ambiente e para a saúde humana. A sociedade contemporânea está cada vez mais preocupada com os riscos que essas atividades representam e com a possível exposição das populações as diversas substâncias químicas presentes nos processos industriais. Diante dos riscos à saúde humana, as autoridades nos países industrializados criaram procedimentos de avaliação que, além de dimensionar o risco, determinam recomendações para eliminação da exposição humana, ações de saúde direcionadas às populações expostas, bem como ações de remediação das fontes de emissão. A avaliação de risco à saúde das populações expostas a contaminantes ambientais representa um instrumento importante para a tomada de decisões e implementação, de maneira sistemática, de articulações e de ações intra e intersetoriais visando à promoção e proteção da saúde, melhorando as condições sociais e de vida.
Nesse contexto, o Ministério da Saúde desenvolveu uma metodologia de avaliação de risco à saúde [3], utilizando como premissa a metodologia da Agency for Toxic Substances and Disease Registry (ATSDR) , do Center for Disease Control and Prevention (CDC) , nos Estados Unidos.
A metodologia brasileira leva em consideração a realidade político-institucional, jurídica e, principalmente, os direitos e garantias fundamentais do cidadão previstas no Art. 5º, incisos XIV e XXXIII da Constituição Federal, os princípios e diretrizes do SUS (Art. 7º, Lei nº 8.080/90) e participação da comunidade conforme a Lei nº 8.142/90.
Desta forma, a metodologia de avaliação de risco à saúde humana em áreas contaminadas, que se baseia na experiência adquirida com os estudos já realizados no nosso país, a partir da aplicação da metodologia da ATSDR, com as devidas e progressivas adaptações com a realidade.
Considerando a ausência de normativos aplicáveis à gestão de PAM, não se identificaram estratégias de ação que contemplem medidas de comunicação da situação às populações afetadas por PAM. Pode-se considerar a existência de estratégias em relação a barragens de rejeitos e em ações isoladas com o objetivo de controlar a contaminação.
Indagada sobre o assunto, a ANM noticiou a existência dessas estratégias de ação somente no caso de barragens de rejeitos (peça 25, p. 14) . O MMA informou desconhecer tais estratégias de ação (peça 26, p. 10) . O SGB/CPRM, em relação ao caso específico dos passivos ambientais decorrentes da Bacia Carbonífera de Santa Catarina, também não verificou estratégias de ação que contemplem medidas de comunicação da situação às populações afetadas e controle da contaminação (peça 30, p. 8) . Já a CGVAM informou o seguinte (peça 28, p. 4) :
Em se tratando de populações expostas ou potencialmente expostas a contaminantes químicos, a comunicação de risco é realizada no âmbito da vigilância em saúde, com medidas para prevenção da contaminação, conforme as premissas preventivas que norteiam a atuação do SUS, especialmente a PNVS, no seu Artigo 9º (IX, b) . A comunicação do risco pode ser uma importante aliada para o conhecimento da capacidade de resposta do setor saúde, juntamente com os órgãos e entidades envolvidos, de forma a atuar na prevenção desses acidentes ambientais e socioeconômicos.
 (...) . Ao se realizar um estudo de avaliação de risco à saúde humana, uma das etapas fundamentais para sua execução é a do LEVANTAMENTO DAS PREOCUPAÇÕES DA COMUNIDADE COM SUA SAÚDE (página 14 do documento DIRETRIZES PARA ELABORAÇÃO DE ESTUDO DE AVALIAÇÃO DE RISCO À SAÚDE HUMANA POR EXPOSIÇÃO A CONTAMINANTES QUÍMICOS) . Esta é a etapa onde toda comunicação e diálogo com a população é planejada e começa a acontecer. Essa comunicação deve ocorrer por parte da equipe da avaliação de risco, sempre em conjunto com representantes da autoridade local de saúde.
Ressalta-se, ainda, no âmbito do DSASTE, a atuação da Coordenação-Geral de Emergências em Saúde Pública (CGEMSP) , cujas ações são baseadas na gestão de risco, por meio do desenvolvimento de ações continuas visando a redução dos impactos dos desastres sobre a saúde humana e abrangendo, também, a redução de riscos à população.
Em relação à adoção de ações de controle de curto, médio e/ou longo prazo em função da contaminação e de eventuais estratégias adotadas sobre ações de acompanhamento da saúde das pessoas afetadas pela condição de risco, a CGVAM informou que, no caso de populações expostas ou potencialmente expostas a contaminantes químicos, essas estratégias são acompanhadas pelas secretarias estaduais e municipais de saúde. Relatou que não existem, no âmbito da CGVAM, orientações ou diretrizes específicas para ações de vigilância a populações expostas a contaminantes químicos decorrentes de atividades minerárias. Não obstante, acrescentou que 'pretende-se que essa Coordenação passe a estudar possibilidades de elaboração, no futuro, de diretrizes específicas para a Vigilância em Saúde de Populações Expostas a substâncias químicas relacionadas à mineração' (peça 28, p. 5) .
Nos poucos casos verificados de iniciativas para a recuperação de passivos ambientais decorrentes da atividade de mineração no Brasil, verificou-se que, somente a partir a existência de conflitos entre as empresas mineradoras e a comunidade, com a atuação do MPE ou do MPF, as populações afetadas são minimamente informadas da situação e do controle da contaminação. Pode-se citar como exemplos os casos de Paracatu/MG, Baía de Sepetiba/RJ, Santo Amaro/BA; Uma/BA; Boquira/BA, Caetité/BA, Ulianópolis/PA e Criciúma/SC, identificados no portal 'Mapa de Conflitos Envolvendo Injustiça Ambiental e Saúde no Brasil' (referenciado no item 94 deste relatório, quando tratada a participação cidadã) .
Ressalte-se que o Governo Federal, por meio do Decreto 9.759, de 11/4/2019, extinguiu a Comissão Nacional de Segurança Química (CONASQ) . Essa Comissão foi criada por meio da Portaria-MMA 352/2003 e era um foro de debates sobre temas relacionados ao processo de gerenciamento de substâncias químicas, composto por organizações da sociedade civil, governo e academia, todos indicados oficialmente pelas suas instituições (https://www.in.gov.br/materia/-/asset_publisher/Kujrw0TZC2Mb/content/id/71137350. Acesso em 7/12/2020) .
III.2.3.3.	 Iniciativas de recuperação dos locais afetados por PAM
Existem alguns casos bem-sucedidos de áreas de mineração reabilitadas e ocupadas por outras atividades. Uma das experiências mais citadas é a 'Ópera de Arame' em Curitiba/PA, que ocupa uma área onde funcionou uma pedreira. Da mesma maneira, na região metropolitana de São Paulo há 41 antigas áreas de mineração reabilitadas e atualmente ocupadas por outras atividades, como a raia olímpica da Cidade Universitária, construída em local que abrigava cavas de extração de areia na várzea do rio Pinheiros, ou o parque na cidade de Itu que está localizado na área de uma antiga pedreira de varvito (rocha sedimentar) . Em Minas Gerais, as minas da Passagem, em Mariana, foram transformadas em local de visitação turística, da mesma forma que a Mina Modelo, em Criciúma, Santa Catarina (SANCHÉZ, 2001) . 
Como iniciativa recente do Governo Federal para recuperação de PAM no país, identificou-se somente o caso dos passivos decorrentes da mineração de carvão em Santa Catariana, que abrangeu três bacias hidrográficas, contaminando águas superficiais e subterrâneas, o solo e o ar, afetando a fauna e a flora, com imensos danos à sociedade.
Em resposta a ofício de requisição de informações, o SGB/CPRM confirmou a informação, nos seguintes termos (peça 30, p. 8) :
As iniciativas orientadas para a recuperação dos PAM ocorreram no âmbito da ACP do Carvão, na qual o SGB/CPRM, na qualidade de executor do monitoramento e das obras de recuperação, já executou a recuperação de 3 áreas que totalizam aproximadamente 190 hectares. Neste mesmo passivo, ainda restam mais de 900 hectares que deverão ser recuperados nos próximos anos.
A produção industrial de carvão em Santa Catarina teve início na década de 1910, com a exploração de dezenas de minas em uma área chamada Bacia Carbonífera. Durante a década de 1980, a produção de carvão teve recordes históricos. Em 1985, 19 milhões de toneladas foram mineradas, com 15.000 trabalhadores nas minas.
Após Ação Civil Pública promovida pelo MPF em 1990, o STF condenou, em 2007, a União e as mineradoras a recuperar os danos ambientais causados. O Tribunal estabeleceu um prazo de três anos para a recuperação da superfície do solo e dez anos para a recuperação das bacias hidrográficas. A decisão não foi cumprida e os prazos tiveram que ser revistos. A recuperação de áreas abandonadas, onde as empresas carboníferas faliram, é da responsabilidade da União. Nessas áreas, o SGB/CPRM foi designado pelo MME para implementar obras e serviços de engenharia, iniciadas em 2013. As demais áreas, de responsabilidade das empresas, devem ser recuperadas até 2030. 
A ação é de longo prazo, em função da extensão das áreas degradadas. Os problemas ambientais estão relacionados principalmente à intensa modificação da topografia, tais como retirada da cobertura vegetal, pilhas de rejeito, erosão, lixiviação de material sulfetado e poluição (do solo, água e ar) . A geração de drenagem ácida, que ocorre devido à oxidação de sulfetos, contamina as águas superficiais e subterrâneas. A geração de gases e a combustão espontânea, assim como as pequenas partículas de sulfetos e de carvão em suspensão, contaminam o ar (https://www.cprm.gov.br/publique/Gestao-Territorial/Acoes-Especiais/Bacia-Carbonifera-de-Santa-Catarina-5401.html. Acesso em 7/12/2020) . O Apêndice B apresenta fotos com exemplos dos danos ocorridos na região.
Atualmente, a recuperação ambiental da região está em processo de execução sob responsabilidade da Justiça Federal de Criciúma. Dada a complexidade do caso, foi criado o Portal da Ação Civil Pública do Carvão, onde é possível acompanhar todos os detalhes e andamentos da execução. A etapa atual de desenvolvimento da recuperação dos locais afetados pode ser verificada por meio do 12º Relatório de Monitoramento dos Indicadores Ambientais, de março/2019, elaborado no âmbito do Grupo Técnico de Assessoramento à Execução da Sentença (GTA) , apresentado anualmente ao MPF, ao Juízo e à sociedade (http://acpcarvao.com.br/forum/forumdisplay.php?fid=4. Acesso em 7/12/2020) .
III.2.3.4.	 Tecnologias para a recuperação de PAM
No Brasil, a recuperação ambiental de passivos mineiros é incipiente, havendo poucas informações de casos específicos de recuperação de PAM. O principal deles refere-se à Bacia Carbonífera de Santa Catarina, relatada no item anterior.
Nesse caso, a sentença do STF condenou solidariamente os réus a apresentarem projeto de recuperação ambiental contemplando as áreas de depósitos de rejeitos, áreas mineradas a céu aberto e minas abandonadas, bem como o desassoreamento, fixação de barrancas, descontaminação e retificação dos cursos d'água, além de outras obras que visem a amenizar os danos sofridos principalmente pela população dos municípios-sede da extração e do beneficiamento.
As diretrizes para a elaboração dos projetos de recuperação dos passivos ambientais da referida bacia carbonífera foram definidas pelo MPF, consubstanciadas no documento intitulado 'Critérios para recuperação ou reabilitação de áreas degradadas pela mineração de carvão' (http://acpcarvao.com.br/forum/showthread.php?tid=28. Acesso em 7/12/2020) .
Sobre as tecnologias empregadas, o SGB/CPRM informou o seguinte (peça 30, p. 8) :
As tecnologias de recuperação ambiental empregadas nestas aéreas da ACP do Carvão se caracterizam pela aplicação de métodos de isolamento denominado 'cobertura seca' que consiste em cobrir as pilhas de rejeito e estéreis de cobertura, com uma camada de argila, que tem a finalidade de diminuir a presença de agua em contato com os materiais sulfetados, evitando a geração de drenagem acida de mina. Os critérios técnicos destas obras de recuperação são definidos pelo Grupo Técnico de Assessoramento da Sentença.
As publicações 'Carvão Brasileiro: tecnologia e meio ambiente', que apresenta informações sobre as tecnologias de recuperação empregadas na mineração de carvão no Brasil (CETEM, 2008) e 'Metodologia AHP para identificação das áreas críticas em passivo ambiental pela mineração de carvão' (SOUZA, 2017) apresentam maiores detalhamentos sobre as tecnologias empregadas. 
Em relação a programas de inovação e desenvolvimento, de origem pública, orientados para a implementação de tecnologias para a recuperação de PAM, identificaram-se diversos projetos oriundos de atividades acadêmicas e, especialmente, do Centro de Tecnologia Mineral (Cetem) .
O Cetem é uma Instituição Científica e Tecnológica (ICT) vinculada ao Ministério da Ciência, Tecnologia e Inovações (MCTI) , que tem por finalidade a realização de pesquisas, o desenvolvimento de tecnologias na área mineral e a disponibilização de serviços destinados a atividades produtivas e à criação de soluções compatíveis com o uso sustentável dos recursos não renováveis e à preservação do meio ambiente.
Solicitado a se manifestar sobre seus projetos, o Cetem informou que desenvolve continuamente projetos de PD&I aplicáveis à recuperação de PAM. Citou o desenvolvimento de tecnologias para reutilização de resíduos de mineração; estudos de avaliação do desempenho ambiental das cadeias produtivas minerais, incluindo a recuperação de PAM; desenvolvimento de tecnologias para mitigação e controle de drenagem ácida de mina (DAM) e para a mitigação e tratamento de efluentes aquosos oriundos de PAM. Descreveu os seguintes projetos já realizados (peça 27, p. 3-4) :
¿ Recuperação ambiental de áreas mineradas: tecnologia inovadora aplicada à indústria carbonífera: parcerias entre órgãos governamentais e o setor privado viabilizaram o Plano Diretor para Recuperação Ambiental da Bacia Carbonífera Sul Catarinense, com implantação dos sistemas de gestão ambiental em mineradoras de carvão e com treinamento de suas equipes técnicas, não só induzindo modificações nos processos de beneficiamento mineral e disposição de resíduos, mas ainda trazendo soluções inovadoras para a previsão, prevenção e mitigação da geração de drenagem ácida de mina. 
¿ Imobilização de arsênio oriundo de rejeitos do processamento de ouro: A estratégia desenvolvida no CETEM foi a utilização de argilas da região de Paracatu-MG como revestimento do sítio de disposição dos rejeitos para contenção do arsênio, proveniente do processamento de ouro. Nesse contexto foram feitas avaliações do comportamento dos rejeitos e do potencial de retenção de arsênio pelas argilas a serem utilizadas no revestimento. 
¿ Aproveitamento dos resíduos finos de rochas ornamentais de Santo Antônio de Pádua-RJ na fabricação de argamassas : A Instalação de Unidades de Tratamento de Efluentes em serrarias de rochas ornamentais em Santo Antônio de Pádua solucionou grave problema ambiental nos rios e córregos da região pois, além de propiciar a separação dos resíduos sólidos finos e a recirculação da água no processo, gerou tecnologia para aproveitamento dos finos na fabricação industrial de argamassas para a construção civil. 
¿ Otimização da cadeia produtiva do carvão para geração de energia elétrica e recuperação ambiental das áreas degradadas pela mineração: Projeto para otimização as atividades de mineração do carvão e melhoria do desempenho ambiental da cadeia de geração de energia elétrica a partir do carvão e recuperação ambiental das áreas mineradas. Na busca do sucesso para os objetivos traçados, o projeto principal foi executado em quatro sub-projetos: (a) estudo geológico-hidrogeológico da lavra subterrânea; (b) otimização do processo produtivo da usina de beneficiamento; (c) gestão de resíduos (abatimento da drenagem ácida) e (d) desenvolvimento de um sistema de gestão ambiental. 
¿ Aplicação de resíduos de rochas ornamentais na geração de pavimentos asfálticos: Solução ambiental utilizando resíduos grossos e finos, oriundos da lavra e do beneficiamento das rochas gnássicas da região de Santo Antônio de Pádua-RJ, como agregados minerais alternativos na geração de pavimentos asfálticos. 
¿ Desempenho de coberturas secas no abatimento de drenagem ácida de mina: Experiência pioneira de implantação de uma estação piloto de monitoramento do desempenho de coberturas secas para mitigação de drenagem ácida de mina (DAM) , construída em uma área de mineração de carvão. A estação operou por quatro anos.	
Como exemplo de iniciativas privadas para a regeneração de passivos, vale mencionar tecnologia utilizada para filtragem de rejeitos de mineração, conhecido como Dry Stacking, que tem o objetivo de substituir o uso das barragens utilizadas para a disposição de rejeitos gerados no processo de beneficiamento de minério por um processo de empilhamento a seco (http://portaldamineracao.com.br/mineracao-usiminas-investe-em-planta-de-filtragem-de-rejeitos/. Acesso em 7/12/2020) .
Embora utilizadas, atualmente, em minas em atividade, tais tecnologias poderão vir a representar uma grande perspectiva para a recuperação de PAM decorrentes de minas inativas ou abandonadas.
III.2.4. Tecnologias para o reaproveitamento de PAM
Alternativas para o reaproveitamento de PAM, como também para a reutilização de locais impactados pelo empreendimento mineiro, já são conhecidas e desenvolvidas em vários países, inclusive no Brasil.
Não se dispõe de um marco regulatório específico para o reaproveitamento de PAM. Contudo, a partir da edição do Decreto 9.406/2018 - que regulamenta o Código de Mineração - o aproveitamento de rejeitos, estéreis e resíduos da mineração passou a ser considerado como parte da atividade de mineração.
Art. 5º A atividade de mineração abrange a pesquisa, a lavra, o desenvolvimento da mina, o beneficiamento, a comercialização dos minérios, o aproveitamento de rejeitos e estéreis e o fechamento da mina.
 (...) 
Art. 10 (...) 
§ 2º O Ministério de Minas e Energia e a ANM estimularão os empreendimentos destinados a aproveitar rejeito, estéril e resíduos da mineração, inclusive mediante aditamento ao título por meio de procedimento simplificado.
§ 3º A ANM disciplinará em Resolução o aproveitamento do rejeito, do estéril e dos resíduos da mineração.
Ressalte-se que ainda não foi editada pela ANM a resolução mencionada no § 3º do art. 10 do Decreto 9.406/2018.
Além disso, a Lei 13.540/2017, que dispõe sobre a Compensação Financeira pela Exploração de Recursos Minerais (CFEM) , estabelece que rejeitos e estéreis, na hipótese de alienação ou consumo, serão considerados como bem mineral e, quando utilizados em outras cadeias produtivas, haverá uma redução de alíquota da CFEM de 50% (art. 6º, §§ 5º e 7º) .
De acordo com o Plano Nacional de Mineração (PNM) 2030 (Brasil, 2010) , o aproveitamento dos bens minerais deve acontecer considerando os princípios da sustentabilidade ambiental. Nesse sentido, o PNM 2030 coloca como um de seus onze objetivos estratégicos o da 'Produção Sustentável', que contempla entre suas ações 'o desenvolvimento de programas de incentivo a reciclagem, reuso e reaproveitamento dos materiais provenientes de recursos minerais'.
Identificou-se a existência de algumas iniciativas de análise para o reaproveitamento de rejeitos da mineração, que poderiam ser também aplicados para a regeneração de PAM, especialmente por meio de atividades acadêmicas e do Cetem.
Questionado sobre o assunto, o Cetem informou que pode realizar análise de viabilidade técnica para o reaproveitamento de PAM e que estudos de viabilidade econômica para esse fim não foram realizados pelo Centro. Acrescentou que é parte das estratégias do MCTI e MME a promoção de projetos de PD&I para o reaproveitamento de PAM. Tais estratégias encontram-se explicitadas na Estratégia Nacional de Ciência, Tecnologia e Inovação, ENCTI 2016-2022, e no PNM 2030 (peça 27, p. 5-6) .
Em pesquisa ao site do Cetem verificaram-se os seguintes projetos:
Realização de estudos voltados para gestão e a remediação dos impactos ambientais do setor minerometalúrgico e desenvolvimento de novas rotas de processamento para viabilização do aproveitamento econômico dos resíduos gerados (2015) (https://www.cetem.gov.br/acoese-programas/linha-2/item/1318-meio-ambiente-e-residuo-da-producao-mineral. Acesso em 7/12/2020) .
Pesquisas do Cetem apoiadas pela Fundação de Amparo à Pesquisa e Inovação do Espírito Santo (Fapes) para aproveitamento de resíduos de rochas ornamentais (2019) (https://www.cetem.gov.br/noticias/fapes-incentiva-estudos-do-nr-es-cetem-para-aproveitamento-de-residuos-de-rochas-ornamentais. Acesso em 7/12/2020) .
Cetem e Kinross desenvolvem rota de processo para recuperar ouro e enxofre do concentrado da flotação primária (2017) (https://www.cetem.gov.br/noticias/cetem-e-kinross-desenvolvem-rota-de-processo-para-recuperar-ouro-e-enxofre-do-concentrado-da-flotacao-primaria. Acesso em 7/12/2020) .
Tecnologias Inovadoras desenvolvidas por pesquisadores do Cetem (2015) (https://www.cetem.gov.br/tecnologias-inovadoras. Acesso em 7/12/2020) .
Projetos acadêmicos sobre o reaproveitamento de rejeitos da mineração estão sendo desenvolvidos em instituições de ensino superior do País. Como exemplo, pode-se citar estudos realizados pela Universidade Federal de Minas Gerais (UFMG) , por meio do Laboratório de Geotecnologias e Geomateriais, planejado com a finalidade de atender uma demanda crítica por tecnologias inovadoras voltadas para o aproveitamento de resíduos e rejeitos da mineração (http://www.demin.ufmg.br/labdet.php?numaut=17.Acesso em 7/12/2020) .
Existem, ainda, projetos de empresas minerárias desenvolvidos para minas em atividade que poderiam ser também empregados para o reaproveitamento de PAM. Como exemplo, pode-se citar projetos desenvolvidos pelas empresas Samarco e Vallourec (https://www.samarco.com/aproveitamento-de-rejeitos/ e https://revistaminerios.com.br/utilizacao-de-rejeito-de-minerios/. Acessos em 7/12/2020) .
Sobre o tema, a ANM informou que a empresa Vale S.A. comunicou à Agência o desenvolvimento de projetos de aproveitamento de rejeito arenoso em várias minas de minério de ferro, na região do chamado quadrilátero ferrífero em Minas Gerais, diminuindo a necessidade de utilização de barragens convencionais de rejeito (peça 25, p. 17) .
Notícia divulgada no site da Vale, em 17/11/2020, informa a inauguração da primeira fábrica de produtos para a construção civil cuja matéria-prima principal é o rejeito da atividade de mineração. Instalada na Mina do Pico, em Itabirito/MG, a fábrica promoverá a economia circular na operação de beneficiamento do minério de ferro. Segundo a Vale, a expectativa é que, a cada ano, cerca de 30 mil toneladas de rejeito deixem de ser dispostas em barragens ou pilhas para serem transformadas em 3,8 milhões de produtos pré-moldados, como pisos intertravados, blocos de concreto estruturais, blocos de vedação, placas de concreto e manilhas (http://www.vale.com/brasil/PT/aboutvale/news/Paginas/vale-inaugura-fabrica-que-transforma-rejeitos-da-mineracao-em-produtos-para-a-construcao-civil.aspx. Acesso em 9/12/2020) .
Em relação aos passivos da Bacia Carbonífera de Santa Catarina, o SGB/CPRM informou que o reaproveitamento ocorre de forma pontual, conforme interesse das empresas que atuam no setor. Destacou que atualmente há um projeto liderado pelo Centro Tecnológico de Carvão Limpo (CTCL) da Associação Beneficente da Indústria Carbonífera de Santa Catarina (SATC) de instalação de três termoelétricas com uso de leito fluidizado, que possibilitariam o reaproveitamento de todo o rejeito disposto em áreas degradadas da região, e a utilização das cinzas originadas pela queima como material alcalinizante para as obras de recuperação (peça 30, p. 9) .
Excetuando-se o exemplo anterior, não foram identificados projetos associados ao reaproveitamento orientados especificamente para PAM já existentes, considerando-se o conceito de PAM como passivos decorrentes de minas inativas ou abandonadas. O que se verifica é a existência de projetos associados ao reaproveitamento de rejeitos em empreendimentos minerários que se encontram em atividade.
O desenvolvimento de tecnologias para a gestão e o reaproveitamento de rejeitos é imprescindível ao vislumbrarmos uma mineração sustentável para o País. Como verificado nos exemplos citados, todo o setor mineral, academia e governo podem contribuir para esse desenvolvimento e garantir que tais tecnologias sejam empregadas também na recuperação de PAM.
IV. CONCLUSÃO
O presente Levantamento analisou as estruturas de governança e os mecanismos disponíveis no âmbito do governo federal para a gestão integral de Passivos Ambientais da Mineração (PAM) . Identificou-se, principalmente, a necessidade: da criação de um marco regulatório específico; da viabilização de instrumentos econômicos para a recuperação de minas órfãs; e da produção de um inventário nacional de PAM, que possibilite a identificação dos riscos para a população e para o meio ambiente e a priorização dos passivos a serem recuperados.
Apesar de a Constituição Federal de 1988 estabelecer a obrigação daquele que explorar recursos minerais a recuperar o meio ambiente degradado, verifica-se a existência de inúmeras minas que não tiveram o seu fechamento adequado e que continuam causando danos ao meio ambiente.
Passivos ambientais são tratados em vários normativos federais, em especial na Política Nacional do Meio Ambiente, na Política Nacional de Resíduos Sólidos e em resoluções do Conama. A legislação minerária também trata do tema no Código de Mineração (alterado recentemente pela Lei 14.066/2020) , no Decreto 9.406/2018, que o regulamenta, e em Normas Regulamentadoras de Mineração (NRM) da ANM.
Contudo, em razão da complexidade do tema, o marco regulatório existente não assegura a implementação de instrumentos e mecanismos que possibilitem a gestão integral dos passivos ambientais decorrentes da atividade minerária. De forma geral, a legislação minerária aborda a gestão preventiva, a partir de exigências voltadas para empreendimentos minerários em atividade, como a apresentação de plano de fechamento de mina ou de projeto para a recuperação ambiental. Por sua vez, a legislação ambiental trata de passivos ambientais de uma forma genérica, mas, igualmente, não traz instrumentos próprios da gestão corretiva de PAM, como elaboração de inventários, avaliação de riscos para a priorização de tratamento, ou instrumentos econômicos para o financiamento das ações de recuperação.
Quanto às estruturas de governança existentes, observou-se que há um marco regulatório que ampara o regime de responsabilização e a participação cidadã na gestão corretiva dos PAM. Entretanto, não há planejamento estratégico para o tratamento ou mesmo para a prevenção de PAM. Nesse sentido, não se reconhece claramente a definição de responsabilidades dos órgãos ambientais e da ANM. Também em relação à implementação e acompanhamento da Agenda 2030, não foram identificadas ações do governo federal desenvolvidas no âmbito da gestão integral dos PAM relacionadas com a consecução dos Objetivos do Desenvolvimento Sustentável (ODS) .
Em relação ao nível de gestão corretiva, a principal constatação é a ausência de um inventário nacional de PAM. Verificou-se a existência de mapeamentos pontuais, elaborados por alguns estados em períodos específicos. A não elaboração desses inventários no País praticamente inviabiliza ações voltadas para uma recuperação sistêmica desses passivos. É a partir desse mapeamento que será possível avaliar e classificar os riscos de cada passivo e priorizar os locais a serem recuperados.
Verificou-se, ainda, a ausência de instrumentos que permitam a coleta de informações para a pesquisa e a avaliação relacionadas a PAM, de normatização que defina os padrões para a sua recuperação e de estratégias de ação que contemplem medidas de comunicação da situação às populações afetadas pela condição de risco decorrente de PAM.
Sobre a fiscalização e as sanções aplicáveis, existem órgãos vinculados ao meio ambiente com competências fiscalizadoras sobre matérias relacionadas à gestão de passivos ambientais, que devem incluir situações de PAM. Além disso, a ANM possui competências fiscalizadoras em relação ao abandono de mina, como também sobre o adequado cumprimento do plano de fechamento de mina.
Apesar de existirem diversos estudos e pesquisas públicas e privadas sobre tecnologias empregadas para recuperação e para o reaproveitamento de PAM, praticamente não se verifica o uso para a recuperação de passivos existentes. O que se tem, atualmente, são casos pontuais da utilização de tecnologias para o reaproveitamento de rejeitos da mineração de minas em atividade.
Espera-se que a presente fiscalização possa contribuir para fomentar a discussão a respeito de políticas públicas que tratem de passivos ambientais decorrentes da atividade de mineração, resultando na concepção de estratégias e no estabelecimento de normas e ações destinadas à gestão integral de PAM no País.
V. PROPOSTA DE ENCAMINHAMENTO
Ante o exposto, com fundamento no art. 43, inciso I, da Lei 8.443/1992, c/c o art. 250 do Regimento Interno do TCU, submete-se o relatório à apreciação superior, propondo:
I) encaminhar cópia do relatório de fiscalização ao Ministério de Minas e Energia; à Agência Nacional de Mineração; ao Ministério do Meio Ambiente; à Secretaria de Governo da Presidência da República; ao Centro de Tecnologia Mineral; ao Ministério da Ciência, Tecnologia e Inovações; à Secretaria de Vigilância em Saúde do Ministério da Saúde; ao Serviço Geológico do Brasil/CPRM; à Comissão de Minas e Energia da Câmara dos Deputados; à Comissão de Meio Ambiente e Desenvolvimento Sustentável da Câmara dos Deputados; à Comissão de Serviços de Infraestrutura do Senado Federal; à Comissão de Meio Ambiente do Senado Federal e à 4ª Câmara de Coordenação e Revisão do Ministério Público Federal (MPF) ;
II) encerrar o processo no e-TCU, com fundamento no art. 169, inciso V, do Regimento Interno do TCU."
É o relatório.

não há.

Não atuou.

LEVANTAMENTO. ESTRUTURAS DE GOVERNANÇA DO GOVERNO FEDERAL PARA A GESTÃO INTEGRAL DE PASSIVOS AMBIENTAIS DE MINERAÇÃO. ENCAMINHAMENTO DO ACÓRDÃO PARA CONHECIMENTO DE ÓRGÃOS DO PODER EXECUTIVO E LEGISLATIVO E DO MINISTÉRIO PÚBLICO FEDERAL.

RELATÓRIO DE LEVANTAMENTO (RL)

Secretaria de Infraestrutura Hídrica, de Comunicações e de Mineração (SeinfraCOM).

Este levantamento, realizado pela Secretaria de Fiscalização de Infraestrutura Hídrica, de Comunicações e de Mineração - SeinfraCom, teve o objetivo de conhecer as estruturas de governança e os mecanismos de gestão instituídos pelo governo federal voltados à gestão integral dos Passivos Ambientais da Mineração - PAM, com ênfase na identificação de riscos, na priorização dos locais e na implementação de medidas para eliminação, mitigação ou controle de riscos identificados nos locais priorizados.
2.	A fiscalização integrou auditoria coordenada do Grupo de Trabalho de Obras Públicas - GTOP da Organização Latino-americana e do Caribe de Entidades de Fiscalização Superiores - Olacefs, coordenada pela Controladoria-Geral do Chile, na qualidade de presidente do GTOP, com participação de treze EFS.
3.	Inicialmente, destaca-se que o conceito de PAM não consta da legislação brasileira. Na presente ação de controle, conforme estabelecido no âmbito da citada auditoria coordenada, Passivos Ambientais da Mineração foram definidos como "áreas remanescentes de atividades extrativas e instalações, incluindo seus depósitos e resíduos, paralisadas, inativas ou abandonadas, que constituem um risco potencial permanente, atual e futuro, para a vida, a saúde e a segurança das pessoas e para o meio ambiente".
4.	Verificou-se que, apesar de a legislação minerária nacional abordar temas referentes à não geração de novos passivos, nada fala sobre a recuperação de PAM. Nesse sentido, não há clareza normativa quanto às responsabilidades dos órgãos ambientais e da Agência Nacional de Mineração - ANM relacionadas à implementação das políticas e das ações necessárias à gestão integral de PAM. Na verdade, não foram identificadas políticas públicas e estratégias claras orientadas a essa gestão.
5. 	Nesse sentido, em relação aos PAM, não há: planejamento estratégico de médio e de longo prazo para a sua gestão corretiva; inventários, cadastros nem mapeamento dos casos no território nacional; instrumentos sistemáticos de coleta de informações para pesquisa e avaliação; nem ações de comunicação às populações afetadas por PAM.
6.	A correção dessas relevantes fragilidades apontadas neste levantamento demanda, preliminarmente, ações de cunho legislativo. Dessa forma, pertinente o encaminhamento sugerido pela SeinfraCom para que se dê conhecimento aos órgãos do poder executivo e legislativo indicados no relatório precedente.
7.	Por fim, como ponto positivo, identificaram-se diversos projetos oriundos de atividades acadêmicas e, especialmente, do Centro de Tecnologia Mineral - Cetem, vinculado ao Ministério da Ciência, Tecnologia e Inovações - MCTI. Conforme destacado pela SeinfraCom, embora utilizadas atualmente em minas em atividade, as tecnologias desenvolvidas poderão ser aplicadas na recuperação de PAM.
	Em face do exposto, voto por que este Tribunal adote o acórdão que ora submeto ao Plenário.
TCU, Sala das Sessões Ministro Luciano Brandão Alves de Souza, em 14 de abril de 2021.
JORGE OLIVEIRA 
Relator